---
title: "Explorando datos de Panamá con gfwR"
author: Jorge F. Cornejo-Donoso
date: last-modified
date-format: "MMMM DD, YYYY"
format:
  html:
    toc: true
    toc-depth: 3
    lof: true
    lot: true
  pdf: 
    toc: true
    toc-depth: 3
    lof: true
    lot: true
    geometry: "left=3cm,right=3cm,top=2cm,bottom=2cm"
    number-sections: true
    fontfamily: roboto
    prefer-html: true
execute:
  cache: TRUE
  cache.lazy: TRUE
  dev: "ragg_png"
  dpi: 300
knitr:
   opts_chunk: 
     dev: "ragg_png"
     echo: FALSE
     warning: FALSE
     message: FALSE
     cache: TRUE
     cache.lazy: TRUE
     fig.align: 'center'
     fig.width: 7
     fig.height: 4.2
     out.width: "100%"
     #fig.dpi: 600
     fig.pos: "H"

---

```{r setup, results='hide', cache=FALSE}
#| message: false
#| warning: false
#| paged-print: true
require(ggplot2)
require(dplyr)
library(tidyr)
library(fishwatchr)
library(lubridate)
library(gfwr)
library(progress)
library(bigrquery)
library(sf)
library(countrycode)
library(viridis)

options(scipen=999, 
        digits = 6,
        scales.big.mark = ".",
        scales.decimal.mark = ","
        )

Sys.setlocale("LC_TIME", "es_ES.UTF-8") 
```

```{r cache=FALSE}
std_base_size <- 9
std_plot_margin <- margin(3, 3, 3, 3, unit = "pt")

gfwT <- theme_gfw() +
  theme(
    text = element_text(size = std_base_size),
    axis.title = element_text(size = std_base_size),
    axis.title.x = element_text(margin = margin(t = 4, unit = "pt")),
    axis.title.y = element_text(margin = margin(r = 4, unit = "pt")),
    axis.text = element_text(size = std_base_size),
    axis.text.x = element_text(size = std_base_size, hjust = 1, angle = 45),
    axis.text.y = element_text(size = std_base_size),
    axis.ticks.y = element_line(color = "white"),
    strip.text = element_text(size = std_base_size, face = "bold"),
    legend.position = "right",
    legend.title = element_text(size = std_base_size),
    legend.text = element_text(size = std_base_size),
    legend.key.width = unit(0.5, "cm"),
    legend.key.height = unit(0.5, "cm"),
    plot.title = element_text(size = std_base_size + 1, face = "bold", hjust = 0.5, margin = margin(b = 4, unit = "pt")),
    plot.subtitle = element_text(size = std_base_size, margin = margin(b = 4, unit = "pt")),
    plot.caption = element_text(size = std_base_size - 1, margin = margin(t = 4, unit = "pt")),
    plot.margin = std_plot_margin,
    panel.spacing.x = unit(0.08, "lines"),
    panel.spacing.y = unit(0.08, "lines")
  )

theme_set(gfwT)

xlimites = c(-85, -76)
ylimites = c(4, 13)

```

# Mapa Base

EEZs

```{r eval=F}
project_id <- "world-fishing-827"

sql <- "
SELECT MRGID, GEONAME, wkt
FROM `world-fishing-827.ocean_shapefiles_all_purpose.marine_regions_v11`
WHERE MRGID IN (8423)
"
tb <- bq_project_query(project_id, sql)
df <- bq_table_download(tb)
zee_sf <- st_as_sf(df, wkt = "wkt", crs = 4326)
#print(zee_sf)
#plot(st_geometry(zee_sf))
save(zee_sf, file="../data/eezs.rda")
```



```{r}
load(file="../data/eezs.rda")

amp_panama <- st_read(
  "../data/panama_amp_zee/panama_amp_within_eez.gpkg",
  layer = "panama_amp_within_eez"
)

gfw_map(theme = "dark", res = 10, eezs = TRUE) +
  geom_sf(data = zee_sf, fill = gfw_palettes$primary[2], alpha = .3) +
  geom_sf(data = amp_panama, col = "darkgrey", fill = "darkgrey", alpha = 0) +
  coord_sf(
    xlim = xlimites,
    ylim = ylimites,
    crs = 4326,
    expand = FALSE
  ) +
  scale_x_continuous(
    name = "Longitud",
    breaks = seq(min(xlimites), max(xlimites), by = 2)
  ) +
  scale_y_continuous(
    name = "Latitud",
    breaks = seq(min(ylimites), max(ylimites), by = 2)
  ) +
  theme(
    axis.title = element_text(size = 10),
    axis.text = element_text(size = 9),
    axis.text.x = element_text(angle = 45, hjust = 1),
    legend.position = "right"
  )
```


# AIS

## Obtencion de los datos

### Presencia

```{r eval=F}
#eezIds <- distinct(rbind(gfw_region_id("Ecuador") , gfw_region_id("Galapagos")))
eezIds <- distinct(gfw_region_id("Panama")) 

## Hago un loop para obtener los datos en cada una de las id
years <- 2012:2026
n_years <- length(years)
n_eez <- length(eezIds$id)

pbA <- progress_bar$new(
  format = "Procesando Year [:bar] :current/:total (:percent) | ETA: :eta",
  total = n_years,
  clear = FALSE,
  width = 60
)

data_list <- vector("list", n_years)  # más eficiente que rbind en cada iteración

for (yi in seq_along(years)) {

  y <- years[yi]
  pbA$tick()

  pb <- progress_bar$new(
    format = paste0("EEZ ", y, " [:bar] :current/:total (:percent) | ETA: :eta"),
    total = n_eez,
    clear = FALSE,
    width = 60
  )

  eez_list <- vector("list", n_eez)

  for (j in seq_along(eezIds$id)) {
    pb$tick()

    data <- gfw_ais_presence(
      spatial_resolution = "HIGH",
      temporal_resolution = "YEARLY",
      group_by = "VESSEL_ID",
      start_date = sprintf("%d-01-01", y),
      end_date   = sprintf("%d-01-01", y + 1),
      region = eezIds$id[j],
      region_source = "EEZ"
    )

    data$year  <- y
    data$id    <- eezIds$id[j]
    data$label <- eezIds$label[j]

    eez_list[[j]] <- data
  }

  data_list[[yi]] <- do.call(rbind, eez_list)
}

dataAllEEZ <- do.call(rbind, data_list)

save(dataAllEEZ, file="../data/presencia_panama.rds")
```

### Esfuerzo de pesca

```{r eval=F}

pbA <- progress_bar$new(
  format = "Procesando Year [:bar] :current/:total (:percent) | ETA: :eta",
  total = n_years,
  clear = FALSE,
  width = 60
)

data_list <- vector("list", n_years)  # más eficiente que rbind en cada iteración

for (yi in seq_along(years)) {
  y <- years[yi]
  pbA$tick()
  pb <- progress_bar$new(
    format = paste0("EEZ ", y, " [:bar] :current/:total (:percent) | ETA: :eta"),
    total = n_eez,
    clear = FALSE,
    width = 60
  )

  eez_list <- vector("list", n_eez)
  for (j in seq_along(eezIds$id)) {
    pb$tick()

    data <- gfw_ais_fishing_hours(
      spatial_resolution = "HIGH",
      temporal_resolution = "MONTHLY",
      group_by = "VESSEL_ID",
      start_date = sprintf("%d-01-01", y),
      end_date   = sprintf("%d-01-01", y + 1),
      region = eezIds$id[j],
      region_source = "EEZ"
    )

    data$year  <- y
    data$id    <- eezIds$id[j]
    data$label <- eezIds$label[j]

    eez_list[[j]] <- data
  }

  data_list[[yi]] <- do.call(rbind, eez_list)
  Sys.sleep(10)
}

dataAllEEZ_fh <- do.call(rbind, data_list)

save(dataAllEEZ_fh, file="../data/fishing_efort_panama.rds")

```

### SAR vessel detections

```{r eval=F}
pbA <- progress_bar$new(
  format = "Procesando Year [:bar] :current/:total (:percent) | ETA: :eta",
  total = n_years,
  clear = FALSE,
  width = 60
)

data_list <- vector("list", n_years)  # más eficiente que rbind en cada iteración

for (yi in seq_along(years)) {
  y <- years[yi]
  pbA$tick()
  pb <- progress_bar$new(
    format = paste0("EEZ ", y, " [:bar] :current/:total (:percent) | ETA: :eta"),
    total = n_eez,
    clear = FALSE,
    width = 60
  )

  eez_list <- vector("list", n_eez)
  for (j in seq_along(eezIds$id)) {
    pb$tick()

    data <- gfw_sar_vessel_detections(
      spatial_resolution = "HIGH",
      temporal_resolution = "YEARLY",
      group_by = "VESSEL_ID",
      start_date = sprintf("%d-01-01", y),
      end_date   = sprintf("%d-01-01", y + 1),
      region = eezIds$id[j],
      region_source = "EEZ"
    )

    data$year  <- y
    data$id    <- eezIds$id[j]
    data$label <- eezIds$label[j]

    eez_list[[j]] <- data
  }

  data_list[[yi]] <- do.call(rbind, eez_list)
  Sys.sleep(10)
}

dataAllEEZ_sar <- do.call(rbind, data_list)

save(dataAllEEZ_sar, file="../data/sar_vesdet_panama.rds")

```


## Presentacion de los datos

### Número de barcos por años y pais

#### Presencia

```{r}
## Cargo los datos
load(file = "../data/fishing_efort_panama.rds") 
dataAllEEZ_fh <- dataAllEEZ_fh %>% 
            filter(id %in% c(8423),
                   year != 2026)
load(file = "../data/presencia_panama.rds")
dataAllEEZ <- dataAllEEZ %>% 
            filter(id %in% c(8423),
                   year != 2026)

load(file = "../data/sar_vesdet_panama.rds")
dataAllEEZ_sar <- dataAllEEZ_sar %>% 
            filter(id %in% c(8423),
                   year != 2026)


```

# Informacion descriptiva de la flota

## Presencia

Primero vamos a obtener el listado de barcos y luego vamos a sacar su informacion
de tamaño para describir como es esta flota.


```{r eval=F}
barcos <- unique(dataAllEEZ$`Vessel ID`)
barcos <- barcos[!is.na(barcos) & barcos != ""]

# Tamaño de lote: prueba 50–200. Si sigue fallando, baja a 25 o 50.
chunk_size <- 100
chunks <- split(barcos, ceiling(seq_along(barcos) / chunk_size))

info_list <- purrr::map(chunks, \(ids_chunk) {
  gfw_vessel_info(
    search_type = "id",
    ids = ids_chunk,
    quiet = TRUE
  )
})

registryInfo_all <- bind_rows(purrr::map(info_list, "registryInfo"))
combinedSources_all <- bind_rows(purrr::map(info_list, "combinedSourcesInfo"))

save(registryInfo_all, file="../data/registryInfo_all.rda")
save(combinedSources_all, file="../data/combinedSources_all.rda")
```

```{r}
load(file="../data/registryInfo_all.rda")
load(file="../data/combinedSources_all.rda")
```

Grafico de tamaños por tipo


```{r}

tipos_pesca <- c(
  "TUNA_PURSE_SEINES", "DRIFTING_LONGLINES", "TRAWLERS",
  "PURSE_SEINES", "FISHING", "SET_LONGLINES",
  "OTHER_FISHING", "POLE_AND_LINE", "SQUID_JIGGER",
  "FISH_FACTORY", "DREDGE_FISHING",
  "POTS_AND_TRAPS", "WELL_BOAT"
)

df <- registryInfo_all %>%
  mutate(
    es_pesquero = if_else(geartypes %in% tipos_pesca, TRUE, FALSE, missing = NA)
  )

df <- df %>%
  mutate(
    tipo_barco_simple = case_when(
      geartypes %in% tipos_pesca ~ "Pesquero",
      geartypes %in% c("CARGO", "CARGO_OR_REEFER", "CARGO_OR_TANKER") ~ "Carga",
      geartypes %in% c("TANKER", "BUNKER", "BUNKER_OR_TANKER") ~ "Tanquero",
      geartypes %in% c("REEFER", "SPECIALIZED_REEFER", "CONTAINER_REEFER") ~ "Frigorífico",
      geartypes == "PASSENGER" ~ "Pasajeros",
      geartypes %in% c("TUG", "SUPPLY_VESSEL", "DIVE_VESSEL") ~ "Servicio",
      geartypes %in% c("PATROL_VESSEL", "RESEARCH", "SEISMIC_VESSEL") ~ "Investigación/Patrulla",
      geartypes %in% c("DREDGE_NON_FISHING", "NON_FISHING", "OTHER_NOT_FISHING") ~ "No pesquero",
      is.na(geartypes) ~ NA_character_,
      TRUE ~ "Otros"
    )
  )

colores_barco <- c(
  "Pesquero" = "#1b9e77",
  "Carga" = "#d95f02",
  "Tanquero" = "#7570b3",
  "Frigorífico" = "#e7298a",
  "Pasajeros" = "#66a61e",
  "Servicio" = "#e6ab02",
  "Investigación/Patrulla" = "#a6761d",
  "No pesquero" = "#666666",
  "Otros" = "#1f78b4"
)

ggplot(df, aes(x = lengthM, y = tonnageGt, color = tipo_barco_simple)) +
  geom_point() +
  scale_color_manual(values = colores_barco) +
  labs(
    x = "Eslora (m)",
    y = "Tonelaje bruto (GT)",
    color = "Tipo de barco"
  )
```

Ahora solo los barcos Ecuatorianos

```{r}
df_ecu <- df %>% 
            filter(flag == "PAN", 
                   !is.na(lengthM))
ggplot(df_ecu, aes(x = lengthM, y = tonnageGt, color = tipo_barco_simple)) +
  geom_point() +
   scale_color_manual(values = colores_barco) +
  labs(
    x = "Eslora (m)",
    y = "Tonelaje bruto (GT)",
    color = "Tipo de barco"
  )
```

Ahora hagamos un histograma para los largos y otro para la capacidad de bodega

```{r}
df <- df %>% 
          mutate(nacional = if_else(flag == "PAN", "Panamá", "Internacional"))
ggplot(df, aes(x = lengthM, fill = nacional)) +
  geom_histogram(position = "identity", alpha = 0.6, bins = 30) +
  scale_fill_manual(values = c(
    "Panamá" = gfw_palettes$primary[1],
    "Internacional" = gfw_palettes$primary[2]
  )) +
  labs(x = "Eslora (m)", y = "Número de barcos", fill = "Flota")
```


##### Por tipo de barco

```{r}
temp <- dataAllEEZ %>% 
  filter(id %in% c(8423)) %>% 
  group_by(`Vessel ID`, `Vessel Type`, label) %>% 
  summarise(n = n()) %>% 
  group_by(`Vessel Type`, label) %>% 
  summarise(n = n()) %>% 
  pivot_wider(
    names_from = label,
    values_from = n
  ) %>% 
  arrange(desc(Panama))

kableExtra::kable(temp,
  format.args = list(
    big.mark = ".",
    scientific = FALSE
  )
)
```


##### Por Pais

```{r}
temp_year <- dataAllEEZ %>% 
  filter(id %in% c(8423)) %>% 
  mutate(year = as.numeric(year)) %>%   # asegurar que sea numérico
  group_by(`Vessel ID`, Flag, year) %>% 
  summarise(n = n(), .groups = "drop") %>% 
  group_by(Flag, year) %>% 
  summarise(n = n(), .groups = "drop") %>% 
  arrange(year) %>% 
  pivot_wider(
    names_from = year,          # si quieres que las columnas sean los años
    values_from = n,
    values_fill = 0            # rellenar NA con vacío
  ) %>% 
  select(Flag, sort(names(.)[-1]))  # ordenar columnas numéricamente

temp_total <- dataAllEEZ %>% 
  filter(id %in% c(8423)) %>% 
  mutate(year = as.numeric(year)) %>%   # asegurar que sea numérico
  group_by(`Vessel ID`, Flag) %>% 
  summarise(n = n(), .groups = "drop") %>% 
  group_by(Flag) %>% 
  summarise(total = n(), .groups = "drop")
  
temp <- temp_year %>% 
  left_join(temp_total, by = "Flag") %>% 
  arrange(desc(total)) %>% 
  mutate(
    Flag = countrycode::countrycode(
      Flag,
      origin = "iso3c",
      destination = "cldr.name.es",
      warn = FALSE
    )
  )



kableExtra::kable(
  temp[1:10, ],
  format.args = list(
    big.mark = ".",
    scientific = FALSE
  )
)
```

```{r}
n_ais_year <- dataAllEEZ %>% 
  filter(id %in% c(8423)) %>% 
  mutate(year = as.numeric(year)) %>%   # asegurar que sea numérico
  group_by(`Vessel ID`, year) %>% 
  summarise(n = n(), .groups = "drop") %>% 
  group_by(year) %>% 
  summarise(n = n(), .groups = "drop") %>% 
  arrange(year)
  
kableExtra::kable(n_ais_year)
```



Ahora sumo el total de los otros paises

```{r}
resumen_anual <- temp[-(1:10),] %>%
  summarise(
    across(
      where(is.numeric),
      ~ sum(.x, na.rm = TRUE)
    ),
    .groups = "drop"
  )

kableExtra::kable(
  resumen_anual,
  format.args = list(
    big.mark = ".",
    scientific = FALSE
  )
)

write.csv(temp, file="~/Downloads/temp.csv")
```




## Solo pesqueros

```{r with = 12}
nConEsfuerzoPesqueros <- dataAllEEZ_fh %>% 
          filter(id %in% c(8423),
                `Vessel Type` == "FISHING") %>% 
          group_by(`Vessel ID`, `Gear Type`, Flag) %>% 
          summarise(n = n()) %>% 
          group_by(Flag, `Gear Type`) %>% 
          summarise(n = n()) 


data_plot <- nConEsfuerzoPesqueros %>% 
  mutate(
    pais = countrycode::countrycode(
      Flag,
      origin = "iso3c",
      destination = "cldr.short.es",
      warn = FALSE
    )) %>% 
  mutate(arte = case_when(
      `Gear Type` == "TUNA_PURSE_SEINES" ~ "Cerco de atún",
      `Gear Type` == "TRAWLERS" ~ "Arrastre",
      `Gear Type` == "FISHING" ~ "Pesca",
      `Gear Type` == "POLE_AND_LINE" ~ "Caña y línea",
      `Gear Type` == "SQUID_JIGGER" ~ "Poteras",
      `Gear Type` == "DRIFTING_LONGLINES" ~ "Palangre a la deriva",
      `Gear Type` %in% c("OTHER_PURSE_SEINES", "PURSE_SEINES") ~ "Cerquero",
      `Gear Type` == "POTS_AND_TRAPS" ~ "Trampas",
      `Gear Type` == "SET_LONGLINES" ~ "Palangre",
      TRUE ~ "Otro"
    ))

ggplot(data_plot, aes(x = reorder(pais, -n),
                 y = n,
                 fill = arte)) +
  geom_col() +
   scale_color_manual(values = colores_barco) +
  labs(
    x = "País",
    y = "Número de embarcaciones",
    fill = "Arte de pesca"
  ) +
  theme(axis.text.x = element_text(angle = 45, hjust = 1))

```

```{r}
top_n_paises <- 15
nConEsfuerzoPesqueros <- dataAllEEZ_fh %>%
  filter(
    id %in% c(8423),
    `Vessel Type` == "FISHING"
  ) %>%
  group_by(`Vessel ID`, `Gear Type`, Flag) %>%
  summarise(n = n(), .groups = "drop") %>%
  group_by(Flag, `Gear Type`) %>%
  summarise(n = n(), .groups = "drop")
colores_barco <- c(
  "Cerco de atún" = "#1b9e77",
  "Arrastre" = "#d95f02",
  "Pesca" = "#7570b3",
  "Caña y línea" = "#e7298a",
  "Poteras" = "#66a61e",
  "Palangre a la deriva" = "#e6ab02",
  "Cerquero" = "#a6761d",
  "Trampas" = "#666666",
  "Palangre" = "#1f78b4",
  "Otro" = "#b2df8a"
)
data_plot <- nConEsfuerzoPesqueros %>%
  mutate(
    pais = countrycode::countrycode(
      Flag,
      origin = "iso3c",
      destination = "cldr.short.es",
      warn = FALSE
    ),
    pais = if_else(is.na(pais), Flag, pais),
    arte = case_when(
      `Gear Type` == "TUNA_PURSE_SEINES" ~ "Cerco de atún",
      `Gear Type` == "TRAWLERS" ~ "Arrastre",
      `Gear Type` == "FISHING" ~ "Pesca",
      `Gear Type` == "POLE_AND_LINE" ~ "Caña y línea",
      `Gear Type` == "SQUID_JIGGER" ~ "Poteras",
      `Gear Type` == "DRIFTING_LONGLINES" ~ "Palangre a la deriva",
      `Gear Type` %in% c("OTHER_PURSE_SEINES", "PURSE_SEINES") ~ "Cerquero",
      `Gear Type` == "POTS_AND_TRAPS" ~ "Trampas",
      `Gear Type` == "SET_LONGLINES" ~ "Palangre",
      TRUE ~ "Otro"
    )
  ) %>%
  group_by(pais) %>%
  mutate(total_pais = sum(n, na.rm = TRUE)) %>%
  ungroup() %>%
  mutate(
    pais = forcats::fct_lump_n(
      pais,
      n = top_n_paises,
      w = n,
      other_level = "Otros países"
    )
  ) %>%
  group_by(pais, arte) %>%
  summarise(n = sum(n, na.rm = TRUE), .groups = "drop") %>%
  group_by(pais) %>%
  mutate(total_pais = sum(n, na.rm = TRUE)) %>%
  ungroup() %>%
  mutate(
    pais = forcats::fct_reorder(pais, total_pais, .desc = TRUE),
    pais = forcats::fct_relevel(pais, "Otros países", after = Inf),
    arte = factor(arte, levels = names(colores_barco))
  )
ggplot(data_plot, aes(x = pais, y = n, fill = arte)) +
  geom_col() +
  scale_fill_manual(
    values = colores_barco,
    na.value = "grey70",
    drop = TRUE
  ) +
  labs(
    x = "País",
    y = "Número de embarcaciones",
    fill = "Arte de pesca"
  ) +
  theme(axis.text.x = element_text(angle = 45, hjust = 1))
```


## Horas de Esfuerzo de pesca aparente por pais

```{r}
hfe_y <- dataAllEEZ_fh %>% 
    mutate(
    pais = countrycode::countrycode(
      Flag,
      origin = "iso3c",
      destination = "cldr.short.es",
      warn = FALSE
    )) %>% 
        filter(id %in% c(8423)) %>% 
        group_by(pais, year) %>% 
        summarise(fh = sum(`Apparent Fishing Hours`, na.rm = T)) %>% 
  pivot_wider(
    names_from = year,
    values_from = fh
  ) %>% 
      mutate(pais = if_else(is.na(pais), "No declarado", pais))
  
hfe_tot <- dataAllEEZ_fh %>% 
    mutate(
    pais = countrycode::countrycode(
      Flag,
      origin = "iso3c",
      destination = "cldr.short.es",
      warn = FALSE
    )) %>% 
        filter(id %in% c(8423)) %>% 
        group_by(pais) %>% 
        summarise(Total = sum(`Apparent Fishing Hours`, na.rm = T)) %>% 
      mutate(pais = if_else(is.na(pais), "No declarado", pais))

hfw <- hfe_y %>% 
  left_join(hfe_tot, by = "pais") %>% 
  arrange(desc(Total)) %>% 
  mutate(across(where(is.numeric), ~ round(.)))

# identificar columnas que son años (solo números)
year_cols <- names(hfw)[grepl("^[0-9]{4}$", names(hfw))]

# ordenarlas de mayor a menor
year_cols <- sort(year_cols)

# reconstruir tabla: pais | años (desc) | Total
hfw <- hfw %>%
  select(pais, all_of(year_cols), Total)

hfw_print <- hfw %>%
  ungroup() %>%
  mutate(across(everything(), ~ ifelse(is.na(.), "-", .)))

kableExtra::kable(
  hfw_print[1:10,],
  format.args = list(
    big.mark = ".",
    scientific = FALSE
  )
)
  
```

# N° barcos pesqueros

## Total

```{r}
nConEsfuerzo_year <- dataAllEEZ_fh %>% 
          filter(id %in% c(8423),
                `Vessel Type` == "FISHING") %>% 
          mutate(arte = case_when(
              `Gear Type` == "TUNA_PURSE_SEINES" ~ "Cerco de atún",
              `Gear Type` == "TRAWLERS" ~ "Arrastre",
              `Gear Type` == "FISHING" ~ "Pesca",
              `Gear Type` == "POLE_AND_LINE" ~ "Caña y línea",
              `Gear Type` == "SQUID_JIGGER" ~ "Poteras",
              `Gear Type` == "DRIFTING_LONGLINES" ~ "Palangre a la deriva",
              `Gear Type` %in% c("OTHER_PURSE_SEINES", "PURSE_SEINES") ~ "Cerquero",
              `Gear Type` == "POTS_AND_TRAPS" ~ "Trampas",
              `Gear Type` == "SET_LONGLINES" ~ "Palangre",
              TRUE ~ "Otro"
            )) %>% 
          group_by(`Vessel ID`, arte) %>% 
          summarise(n = n()) %>% 
          group_by(arte) %>% 
          summarise(n = n()) 

ggplot(nConEsfuerzo_year, aes(x = reorder(arte, n),
                              y = n)) +
  geom_col(fill = gfw_palettes$primary[2], alpha = .6) +
  labs(
    x = "Arte",
    y = "N° de barcos"
  ) +
  theme(
    axis.text.x = element_text(size = 9),
    axis.text.y = element_text(size = 9)
  ) +
  coord_flip()

```

## Por años

```{r fig.width=7, fig.height=6}
nConEsfuerzo_year <- dataAllEEZ_fh %>% 
          filter(id %in% c(8423),
                `Vessel Type` == "FISHING") %>% 
          mutate(arte = case_when(
              `Gear Type` == "TUNA_PURSE_SEINES" ~ "Cerco de atún",
              `Gear Type` == "TRAWLERS" ~ "Arrastre",
              `Gear Type` == "FISHING" ~ "Pesca",
              `Gear Type` == "POLE_AND_LINE" ~ "Caña y línea",
              `Gear Type` == "SQUID_JIGGER" ~ "Poteras",
              `Gear Type` == "DRIFTING_LONGLINES" ~ "Palangre a la deriva",
              `Gear Type` %in% c("OTHER_PURSE_SEINES", "PURSE_SEINES") ~ "Cerquero",
              `Gear Type` == "POTS_AND_TRAPS" ~ "Trampas",
              `Gear Type` == "SET_LONGLINES" ~ "Palangre",
              TRUE ~ "Otro"
            )) %>% 
          group_by(year, `Vessel ID`, arte) %>% 
          summarise(n = n()) %>% 
          group_by(year, arte) %>% 
          summarise(n = n()) 

ggplot(nConEsfuerzo_year, aes(x = reorder(arte, n),
                              y = n)) +
  geom_col(fill = gfw_palettes$primary[2], alpha = .6) +
  labs(
    x = "Arte",
    y = "N° de barcos"
  ) +
  theme(
    axis.text.x = element_text(size = 9),
    axis.text.y = element_text(size = 9)
  ) +
  facet_wrap(~year) +
  coord_flip()

```


# Presencia espacial

```{r}
mapa_year <- dataAllEEZ %>% 
  filter(id %in% c(8423)) %>% 
  group_by(Lat, Lon, year ) %>% 
  summarise(hp = sum(`Vessel Presence Hours`, na.rm=T))

mapa_total <- dataAllEEZ %>% 
  filter(id %in% c(8423)) %>% 
  group_by(Lat, Lon) %>% 
  summarise(hp = sum(`Vessel Presence Hours`, na.rm=T))
  
```

## Acumulado

```{r fig.width=7, fig.height=4.8}
gfw_map(theme = 'dark', res = 10, eezs = TRUE) +
    geom_tile(data = mapa_total,
              aes(x = Lon, y = Lat, fill = hp, interpolate=TRUE), show.legend = TRUE) +
    geom_sf(data = amp_panama, col = "white", #gfw_palettes$primary[1], 
            fill = gfw_palettes$primary[1], alpha = 0) +
    coord_sf(xlim = xlimites, ylim = ylimites, crs = 4326) +
    viridis::scale_fill_viridis(limits = c(0, 50),
                     breaks=seq(0,50,by=10),
                     oob = scales::squish,
                     na.value = NA) +
    theme(
      axis.title = element_text(size = 9),
      axis.title.x = element_text(margin = margin(t = 4, unit = "pt")), 
      axis.text = element_text(size = 9),
      axis.text.x = element_text(size = 9, angle = 45, hjust = 1),
      axis.text.y = element_text(size = 9),
      axis.ticks.y = element_line(color = "darkgrey"),
      strip.text = element_text(size = 9, face = "bold"),
      legend.position = "right",  # Mostrar leyenda
      legend.key.width = unit(0.3, "cm")
      ) +
    labs( x = "Longitud", y = "Latitud", fill = "Presencia (hr)" ) 

```

## Anual


```{r cache=FALSE}

mapa_year2 <- mapa_year %>%
  mutate(year = as.integer(year)) %>%
  filter(year <= 2025) %>%
  arrange(year)

annual_years <- sort(unique(mapa_year2$year))
annual_years_page1 <- head(annual_years, 9)
annual_years_page2 <- annual_years[!annual_years %in% annual_years_page1]

annual_map_base <- function(plot_data) {
  gfw_map(theme = "dark", res = 10, eezs = TRUE) +
    geom_sf(data = amp_panama, col = "white",   linewidth = 0.05, #gfw_palettes$primary[1], 
            fill = gfw_palettes$primary[1], alpha = 0) +
    coord_sf(xlim = xlimites, ylim = ylimites, crs = 4326, expand = FALSE) +
    geom_tile(
      data = plot_data,
      aes(x = Lon, y = Lat, fill = hp),
      show.legend = TRUE
    ) +
    viridis::scale_fill_viridis(
      limits = c(0, 15),
      breaks = seq(0, 15, 5),
      oob = scales::squish,
      na.value = NA
    ) +
    labs(x = "Longitud", y = "Latitud", fill = "Presencia (hr)") +
    theme(
      panel.spacing.x = unit(0.08, "lines"),
      panel.spacing.y = unit(0.08, "lines"),
      plot.margin = std_plot_margin,
      strip.background = element_blank(),
      strip.text = element_text(size = 9),
      axis.title = element_text(size = 9),
      axis.text = element_text(size = 9),
      axis.text.x = element_text(angle = 45, hjust = 1),
      legend.position = "right",
      legend.key.width = unit(0.3, "cm")
    )
}

```

```{r annual-map-page1, fig.width=7, fig.height=4.8, cache=FALSE}
print(
  annual_map_base(filter(mapa_year2, year %in% annual_years_page1)) +
    ggforce::facet_wrap_paginate(~year, ncol = 3, nrow = 3, page = 1)
)
```

```{r annual-map-page2, fig.width=7, fig.height=3.2, cache=FALSE}
print(
  annual_map_base(filter(mapa_year2, year %in% annual_years_page2)) +
    ggforce::facet_wrap_paginate(~year, ncol = 3, nrow = 2, page = 1)
)
```

### Por bandera

```{r}
 # 1) top 9 por hp (solo 1 fila por Flag)
top9 <- dataAllEEZ %>% 
  filter(id %in% c(8423)) %>% 
  group_by(Flag) %>% 
  summarise(hp = sum(`Vessel Presence Hours`, na.rm = TRUE), .groups = "drop") %>% 
  arrange(desc(hp)) %>% 
  slice_head(n = 9)

# 2) diccionario ISO3 -> nombre (solo 9 filas)
dic <- top9 %>%
  transmute(
    Flag,
    pais = countrycode(Flag, origin = "iso3c", destination = "country.name")
  )

# si hay NA (ej HKG), parche manual
dic <- dic %>%
  mutate(pais = ifelse(is.na(pais), Flag, pais))

# 3) mapa (ya filtrado a top 9) y join del nombre
mapa_pais_9 <- dataAllEEZ %>% 
  filter(id %in% c(8423), Flag %in% top9$Flag) %>% 
  group_by(Lat, Lon, Flag) %>% 
  summarise(hp = sum(`Vessel Presence Hours`, na.rm = TRUE), .groups = "drop") %>%
  left_join(dic, by = "Flag") %>%
  mutate(pais = factor(pais, levels = dic$pais))  # orden exacto del top9

# 4) plot
p <- gfw_map(theme = "dark", res = 10, eezs = TRUE) +
      geom_sf(data = amp_panama, col = "white",   linewidth = 0.05, #gfw_palettes$primary[1], 
            fill = gfw_palettes$primary[1], alpha = 0) +
  coord_sf(xlim = xlimites, ylim = ylimites, crs = 4326, expand = FALSE) +
  geom_tile(data = mapa_pais_9, aes(Lon, Lat, fill = hp)) +
  viridis::scale_fill_viridis(
    limits = c(0, 10), breaks = seq(0, 10, 2.5),
    oob = scales::squish, na.value = NA
  ) +
  labs(x = "Longitud", y = "Latitud", fill = "Presencia (hr)") +
  theme(
    panel.spacing.x = unit(0.08, "lines"),
    panel.spacing.y = unit(0.08, "lines"),
    plot.margin = std_plot_margin,
    strip.background = element_blank(),
    strip.text = element_text(size = 9),
    axis.title = element_text(size = 9),
    axis.text = element_text(size = 9),
    axis.text.x = element_text(angle = 45, hjust = 1),
    legend.position = "right",
    legend.key.width = unit(0.3, "cm")
  ) +
  facet_wrap(~pais, ncol = 3)

p
```

## Solo ecuatorianos

```{r}
 # 1) top 9 por hp (solo 1 fila por Flag)
preseEcua <- dataAllEEZ %>% 
  filter(id %in% c(8423)) %>% 
  filter(Flag == "PAN") %>% 
  group_by(Lat, Lon) %>% 
  summarise(hp = sum(`Vessel Presence Hours`, na.rm = TRUE), .groups = "drop")
  
# 4) plot
gfw_map(theme = "dark", res = 10, eezs = TRUE) +
      geom_sf(data = amp_panama, col = "white",   linewidth = 0.1, #gfw_palettes$primary[1], 
            fill = gfw_palettes$primary[1], alpha = 0) +
  coord_sf(xlim = xlimites, ylim = ylimites, crs = 4326, expand = FALSE) +
  geom_tile(data = preseEcua, aes(Lon, Lat, fill = hp)) +
    viridis::scale_fill_viridis(limits = c(0, 20),
                     breaks=seq(0,20,by=5),
                     oob = scales::squish,
                     na.value = NA) +
  labs(x = "Longitud", y = "Latitud", fill = "Presencia (hr)") +
  theme(
    panel.spacing.x = unit(0.08, "lines"),
    panel.spacing.y = unit(0.08, "lines"),
    plot.margin = std_plot_margin,
    strip.background = element_blank(),
    strip.text = element_text(size = 9),
    axis.title = element_text(size = 9),
    axis.text = element_text(size = 9),
    axis.text.x = element_text(angle = 45, hjust = 1),
    legend.position = "right",
    legend.key.width = unit(0.3, "cm")
  ) 
```

## Solo ecuatorianos x Año

```{r cache=FALSE}
 # 1) top 9 por hp (solo 1 fila por Flag)
preseEcua <- dataAllEEZ %>% 
  filter(id %in% c(8423)) %>% 
  filter(Flag == "PAN") %>% 
  mutate(year = as.integer(year)) %>%
  filter(year <= 2025) %>%
  group_by(Lat, Lon, year) %>% 
  summarise(hp = sum(`Vessel Presence Hours`, na.rm = TRUE), .groups = "drop")

ecu_years <- sort(unique(preseEcua$year))
ecu_years_page1 <- head(ecu_years, 9)
ecu_years_page2 <- ecu_years[!ecu_years %in% ecu_years_page1]

ecu_map_base <- function(plot_data) {
  gfw_map(theme = "dark", res = 10, eezs = TRUE) +
        geom_sf(data = amp_panama, col = "white",   linewidth = 0.05, #gfw_palettes$primary[1], 
            fill = gfw_palettes$primary[1], alpha = 0) +
    coord_sf(xlim = xlimites, ylim = ylimites, crs = 4326, expand = FALSE) +
    geom_tile(data = plot_data, aes(Lon, Lat, fill = hp)) +
    viridis::scale_fill_viridis(limits = c(0.1, 5),
                     breaks=seq(0,5,by=1),
                     oob = scales::squish,
                     na.value = NA) +
  labs(x = "Longitud", y = "Latitud", fill = "Presencia (hr)") +
  theme(
    panel.spacing.x = unit(0.08, "lines"),
    panel.spacing.y = unit(0.08, "lines"),
    plot.margin = std_plot_margin,
    strip.background = element_blank(),
    strip.text = element_text(size = 9),
    axis.title = element_text(size = 9),
    axis.text = element_text(size = 9),
    axis.text.x = element_text(angle = 45, hjust = 1),
    legend.position = "right",
    legend.key.width = unit(0.3, "cm"))# +
    #facet_wrap(~year)
}

```

```{r ecu-map-page1, fig.width=7, fig.height=4.8, cache=FALSE}
print(
  ecu_map_base(filter(preseEcua, year %in% ecu_years_page1)) +
    ggforce::facet_wrap_paginate(~year, ncol = 3, nrow = 3, page = 1)
)
```

```{r ecu-map-page2, fig.width=7, fig.height=3.4, cache=FALSE}
print(
  ecu_map_base(filter(preseEcua, year %in% ecu_years_page2)) +
    ggforce::facet_wrap_paginate(~year, ncol = 3, nrow = 2, page = 1)
)
```

# Esfuerzo de pesca aparente

```{r}
tempDinamics <- dataAllEEZ_fh %>% 
                mutate(
                    fecha_date = ym(`Time Range`),              # convierte "2020-02"
                    mes_num = month(fecha_date),         # 1–12
                    mes = month(fecha_date, label = TRUE, abbr = FALSE)  # nombre completo
                  ) %>% 
                  mutate(arte = case_when(
                    `Gear Type` == "TUNA_PURSE_SEINES" ~ "Cerco de atún",
                    `Gear Type` == "TRAWLERS" ~ "Arrastre",
                    `Gear Type` == "POLE_AND_LINE" ~ "Caña y línea",
                    `Gear Type` == "SQUID_JIGGER" ~ "Poteras",
                    `Gear Type` %in% c("OTHER_PURSE_SEINES", "PURSE_SEINES") ~ "Cerquero",
                    `Gear Type` == "POTS_AND_TRAPS" ~ "Trampas",
                    `Gear Type` %in% c("SET_LONGLINES", "DRIFTING_LONGLINES") ~ "Palangre",
                    `Gear Type` == "FISHING" ~ "Otros pesqueros",
                    TRUE ~ "Otros pesqueros"
                  )) %>% 
                  group_by(year, mes, fecha_date, arte) %>% 
                  summarise(fe = sum(`Apparent Fishing Hours`, na.rm=T))

                    
```

```{r}
temporalTile <- function(dtGear,
                         x_min,
                         x_max,
                         fill_limits) {

  ggplot(dtGear,
         aes(x = year, y = mes, fill = fe)) +
    
    geom_tile(color = "#f7f7f7", linewidth = 1.3) +
    
    scale_x_continuous(
      limits = c(x_min, x_max),
      breaks = seq(x_min, x_max, by = 1),      # años enteros
      labels = scales::label_number(accuracy = 1),
      expand = c(0, 0)
    ) +
    
    scale_fill_viridis(
      option = "A",
      limits = fill_limits,
      oob = scales::squish,
      na.value = "grey10"
    ) +
    
    labs(x = "", y = "", fill = "Esfuerzo de pesca\naparente (hr)") +
    theme(
      panel.grid = element_blank(),
      
      # 🔹 Rotar años 45°
      axis.text.x = element_text(
        angle = 45,
        hjust = 1,
        vjust = 1
      ),
      
      # 🔹 Leyenda más angosta
      legend.position = "bottom",
      legend.key.width  = unit(1.2, "cm"),   # antes 3 cm
      legend.key.height = unit(2.5, "mm"),
      
      legend.text = element_text(
        family = "Roboto",
        color = "#848b9b",
        size = 9
      ),
      
      legend.title = element_text(
        family = "Roboto",
        face = "bold",
        color = "#848b9b",
        size = 9
      ),
      plot.margin = std_plot_margin
    )
}
```


```{r}

temp2 <- tempDinamics %>%
  mutate(fecha = ymd(fecha_date))  # <- fecha_date: "2020-02"

# min/max usando la columna fecha (ya convertida)
fecha_min <- min(temp2$fecha, na.rm = TRUE)
fecha_max <- max(temp2$fecha, na.rm = TRUE)

# secuencia mensual completa
all_months <- seq(fecha_min, fecha_max, by = "1 month")

# completar malla mensual por arte
temp_complete <- temp2 %>%
  group_by(arte) %>%
  complete(fecha = all_months, fill = list(fe = NA_real_)) %>%  # o fe=0 si prefieres
  ungroup() %>%
  mutate(
    anio = year(fecha),
    mes_num = month(fecha),
    mes = factor(
      c("Ene","Feb","Mar","Abr","May","Jun",
        "Jul","Ago","Sep","Oct","Nov","Dic")[mes_num],
      levels = rev(c("Ene","Feb","Mar","Abr","May","Jun",
                     "Jul","Ago","Sep","Oct","Nov","Dic"))
    )
  )

# límites globales para misma escala de color en todos los artes
lim_inf <- 0
lim_sup <- max(temp_complete$fe, na.rm = TRUE)
fill_limits <- c(lim_inf, lim_sup)
```

## Temporal Anual/Mensual

```{r fig.width=7, fig.height=3.5, cache=FALSE}
artes <- sort(unique(temp_complete$arte))

for (a in artes) {
  print(a)
  dt <- temp_complete %>% filter(arte == a)
  print(temporalTile(dt, x_min = 2012, x_max = 2026, fill_limits = c(0.1, max(dt$fe))))
}
```



## Mapas espaciales de esfuerzo


```{r}
spaDinamics <- dataAllEEZ_fh %>% 
                  mutate(arte = case_when(
                    `Gear Type` == "TUNA_PURSE_SEINES" ~ "Cerco de atún",
                    `Gear Type` == "TRAWLERS" ~ "Arrastre",
                    `Gear Type` == "POLE_AND_LINE" ~ "Caña y línea",
                    `Gear Type` == "SQUID_JIGGER" ~ "Poteras",
                    `Gear Type` %in% c("OTHER_PURSE_SEINES", "PURSE_SEINES") ~ "Cerquero",
                    `Gear Type` == "POTS_AND_TRAPS" ~ "Trampas",
                    `Gear Type` %in% c("SET_LONGLINES", "DRIFTING_LONGLINES") ~ "Palangre",
                    `Gear Type` == "FISHING" ~ "Otros pesqueros",
                    TRUE ~ "Otros pesqueros"
                  )) %>% 
                  filter(arte %in% c("Palangre", "Cerco de atún", "Otros pesqueros",
                                     "Cerquero", "Arrastre", "Caña y línea")) %>% 
                  mutate(arte = factor(arte, levels = sort(unique(arte)))) %>% 
                  group_by(Lat, Lon, arte) %>% 
                  summarise(fe = sum(`Apparent Fishing Hours`, na.rm=T))

```

### Acumulado por arte

```{r fig.width=7, fig.height=4.8}
gfw_map(theme = 'dark', res = 10, eezs = TRUE) +
      geom_sf(data = amp_panama, col = "white",   linewidth = 0.05, #gfw_palettes$primary[1], 
            fill = gfw_palettes$primary[1], alpha = 0) +
    coord_sf(xlim = xlimites, ylim = ylimites, crs = 4326) +
    geom_tile(data = spaDinamics,
              aes(x = Lon, y = Lat, fill = fe, interpolate=TRUE), show.legend = TRUE) +
    viridis::scale_fill_viridis(limits = c(0.1, 1),
                     breaks=seq(0,1,by=.25),
                     oob = scales::squish,
                     na.value = NA) +
    theme(
      axis.title = element_text(size = 9),
      axis.title.x = element_text(margin = margin(t = 4, unit = "pt")), 
      axis.text = element_text(size = 9),
      axis.text.x = element_text(size = 9, angle = 45, hjust = 1),
      axis.text.y = element_text(size = 9),
      axis.ticks.y = element_line(color = "white"),
      strip.text = element_text(size = 9, face = "bold"),
      legend.position = "right",  # Mostrar leyenda
      legend.key.width = unit(0.3, "cm")
      ) +
    labs( x = "Longitud", y = "Latitud", fill = "Esfuerzo de pesca \n aparente (hr)" ) +
    facet_wrap(~arte)

```


### Cerco de atun por año

```{r cache = FALSE}
spaDinamics <- dataAllEEZ_fh %>% 
                  mutate(arte = case_when(
                    `Gear Type` == "TUNA_PURSE_SEINES" ~ "Cerco de atún",
                    `Gear Type` == "TRAWLERS" ~ "Arrastre",
                    `Gear Type` == "POLE_AND_LINE" ~ "Caña y línea",
                    `Gear Type` == "SQUID_JIGGER" ~ "Poteras",
                    `Gear Type` %in% c("OTHER_PURSE_SEINES", "PURSE_SEINES") ~ "Cerquero",
                    `Gear Type` == "POTS_AND_TRAPS" ~ "Trampas",
                    `Gear Type` %in% c("SET_LONGLINES", "DRIFTING_LONGLINES") ~ "Palangre",
                    `Gear Type` == "FISHING" ~ "Otr. pesqueros",
                    TRUE ~ "Otr. pesqueros"
                  )) %>% 
                  filter(arte %in% c("Arrastre", "Palangre", "Otr. pesqueros")) %>% 
                  mutate(arte = factor(arte, levels = sort(unique(arte)))) %>% 
                  group_by(year, Lat, Lon, arte) %>% 
                  summarise(fe = sum(`Apparent Fishing Hours`, na.rm=T))

```


```{r fig.width=7, fig.height=7, cache=FALSE}
gfw_map(theme = 'dark', res = 10, eezs = TRUE) +
      geom_sf(data = amp_panama, col = "white",   linewidth = 0.05, #gfw_palettes$primary[1], 
            fill = gfw_palettes$primary[1], alpha = 0) +
    coord_sf(xlim = xlimites, ylim = ylimites, crs = 4326) +
    geom_tile(data = spaDinamics %>% filter(year >= 2020),
              aes(x = Lon, y = Lat, fill = fe, interpolate=TRUE), show.legend = TRUE) +
    viridis::scale_fill_viridis(limits = c(0.1, 1),
                     breaks=seq(0,1,by=.25),
                     oob = scales::squish,
                     na.value = NA) +
    theme(
      axis.title = element_text(size = 9),
      axis.title.x = element_text(margin = margin(t = 4, unit = "pt")), 
      axis.text = element_text(size = 9),
      axis.text.x = element_text(size = 9, angle = 45, hjust = 1),
      axis.text.y = element_text(size = 9),
      axis.ticks.y = element_line(color = "white"),
      strip.text = element_text(size = 9, face = "bold"),
      legend.position = "right",  # Mostrar leyenda
      legend.key.width = unit(0.3, "cm")
      ) +
    labs( x = "Longitud", y = "Latitud", fill = "Esfuerzo de pesca \n aparente (hr)" ) +
    facet_grid(year~arte)

```
