---
title: "Explorando datos VMS de Panamá con gfwR"
author: Jorge F. Cornejo-Donoso
date: last-modified
date-format: "MMMM DD, YYYY"
format:
  html:
    toc: true
    toc-depth: 3
    lof: true
    lot: true
  pdf: 
    toc: true
    toc-depth: 3
    lof: true
    lot: true
    geometry: "left=3cm,right=3cm,top=2cm,bottom=2cm"
    number-sections: true
    fontfamily: roboto
    prefer-html: true
execute:
  #cache: TRUE
  cache: FALSE
  cache.lazy: TRUE
  dev: "ragg_png"
  dpi: 300
knitr:
   opts_chunk: 
     dev: "ragg_png"
     echo: FALSE
     warning: FALSE
     message: FALSE
     cache: TRUE
     cache.lazy: TRUE
     fig.align: 'center'
     fig.width: 7
     fig.height: 4.2
     out.width: "100%"
     #fig.dpi: 600
     fig.pos: "H"

---

```{r results='hide', cache=FALSE}
#| message: false
#| warning: false
#| paged-print: true
require(ggplot2)
require(dplyr)
library(tidyr)
library(fishwatchr)
library(lubridate)
library(gfwr)
library(progress)
library(bigrquery)
library(sf)
library(countrycode)
library(viridis)
library(purrr)
library(stringr)
library(knitr)
library(kableExtra)
library(tidyverse)
library(readr)

options(scipen=999, digits = 6)

Sys.setlocale("LC_TIME", "es_ES.UTF-8") 

```

```{r cache=FALSE}
std_base_size <- 9
std_plot_margin <- margin(3, 3, 3, 3, unit = "pt")

gfwT <- theme_gfw() +
  theme(
    text = element_text(size = std_base_size),
    axis.title = element_text(size = std_base_size),
    axis.title.x = element_text(margin = margin(t = 4, unit = "pt")),
    axis.title.y = element_text(margin = margin(r = 4, unit = "pt")),
    axis.text = element_text(size = std_base_size),
    axis.text.x = element_text(size = std_base_size, hjust = 1, angle = 45),
    axis.text.y = element_text(size = std_base_size),
    axis.ticks.y = element_line(color = "white"),
    strip.text = element_text(size = std_base_size, face = "bold"),
    legend.position = "right",
    legend.title = element_text(size = std_base_size),
    legend.text = element_text(size = std_base_size),
    legend.key.width = unit(0.5, "cm"),
    legend.key.height = unit(0.5, "cm"),
    plot.title = element_text(size = std_base_size + 1, face = "bold", hjust = 0.5, margin = margin(b = 4, unit = "pt")),
    plot.subtitle = element_text(size = std_base_size, margin = margin(b = 4, unit = "pt")),
    plot.caption = element_text(size = std_base_size - 1, margin = margin(t = 4, unit = "pt")),
    plot.margin = std_plot_margin,
    panel.spacing.x = unit(0.08, "lines"),
    panel.spacing.y = unit(0.08, "lines")#,
    #plot.background = element_rect(fill = "white", color = NA),
    #panel.background = element_rect(fill = "white", color = NA)
  )

theme_set(gfwT)

xlimites = c(-85, -76)
ylimites = c(4, 13)


```


# Datos VMS

Los datos VMS de Panamá son muy grandes, por lo que hice una tabla scratch en 
BQ y luego desde ahi genere algunas tablas.

El codigo SQL que use para cada tabla esta aqui, pero no esta pensado para 
ejecutarse, solo para referencia de donde vienen los datos

```{r eval=F}

project_id <- "world-fishing-827"

query <- "
SELECT 
  EXTRACT(HOUR FROM timestamp) AS hora_del_dia,
  EXTRACT(YEAR FROM timestamp) AS year,
  COUNT(*) AS numero_posiciones
FROM `world-fishing-827.scratch_JorgeCornejo.202605_Panama_vmsPositions`
GROUP BY year, hora_del_dia
ORDER BY year, hora_del_dia
"
posiciones_por_hora <- bq_project_query(
  project_id,
  query
) %>% 
  bq_table_download()

write.csv(posiciones_por_hora, file="../data/panama_vms_por_horaDelDia.csv")

### Numero de posiciones por velocidad
query <- "
SELECT 
  FLOOR(speed_knots) AS velocidad_bin,
  COUNT(*) AS numero_posiciones
FROM `world-fishing-827.scratch_JorgeCornejo.202605_Panama_vmsPositions`
GROUP BY velocidad_bin
ORDER BY velocidad_bin
"

velocidad_bins <- bq_project_query(
  project_id,
  query
) %>% 
  bq_table_download()

write_csv(velocidad_bins, "../data/panama_vms_posiciones_por_velocidad_bin.csv")


### Número de posiciones por fecha
query <- "
SELECT 
  DATE(timestamp) AS fecha,
  COUNT(*) AS numero_posiciones
FROM `world-fishing-827.scratch_JorgeCornejo.202605_Panama_vmsPositions`
GROUP BY fecha
ORDER BY fecha"

posiciones_por_fecha <- bq_project_query(
  project_id,
  query = query
) %>% 
  bq_table_download()

write_csv(posiciones_por_fecha, "../data/panama_vms_posiciones_por_fecha.csv")


### Número de barcos por clase y año
query <- "
SELECT
  EXTRACT(YEAR FROM timestamp) AS anio,
  core_geartype,
  COUNT(DISTINCT ssvid) AS numero_barcos
FROM `world-fishing-827.scratch_JorgeCornejo.202605_Panama_vmsPositions`
WHERE ssvid IS NOT NULL
GROUP BY anio, core_geartype
ORDER BY anio, core_geartype"

barcos_por_anio_arte <- bq_project_query(
  project_id,
  query = query) %>% 
  bq_table_download()

write_csv(barcos_por_anio_arte, "../data/panama_vms_barcos_por_anio_arte.csv")

### Ahora sacamos las horas por pixel espacial
query <- "
WITH minutos_por_celda AS (
  SELECT
    EXTRACT(YEAR FROM timestamp) AS anio,
    core_geartype,
    FLOOR(lat * 100) / 100 AS lat_0_01,
    FLOOR(lon * 100) / 100 AS lon_0_01,
    COUNT(DISTINCT TIMESTAMP_TRUNC(timestamp, MINUTE)) AS minutos
  FROM `world-fishing-827.scratch_JorgeCornejo.202605_Panama_vmsPositions`
  WHERE nnet_score > 0.5
  GROUP BY anio, core_geartype, lat_0_01, lon_0_01
)

SELECT anio, core_geartype, lat_0_01, lon_0_01, minutos / 60.0 AS horas
FROM minutos_por_celda
ORDER BY anio, core_geartype, lat_0_01, lon_0_01"

horas_por_pixel_espacial <- bq_project_query(
  project_id,
  query = query) %>% 
  bq_table_download()

write_csv(horas_por_pixel_espacial, "../data/panama_vms_horas_por_pixel_espacial.csv")


### Ahora es lo mismo, pero en vez de nnet_score use velocidad
### entre 0.1 y 0.5 nudos
query <- "
WITH minutos_por_celda AS (
  SELECT
    EXTRACT(YEAR FROM timestamp) AS anio,
    core_geartype,
    FLOOR(lat * 100) / 100 AS lat_0_01,
    FLOOR(lon * 100) / 100 AS lon_0_01,
    COUNT(DISTINCT TIMESTAMP_TRUNC(timestamp, MINUTE)) AS minutos
  FROM `world-fishing-827.scratch_JorgeCornejo.202605_Panama_vmsPositions`
  WHERE speed_knots >= 0.1
    AND speed_knots <= 5
  GROUP BY anio, core_geartype, lat_0_01, lon_0_01
)

SELECT
  anio, core_geartype, lat_0_01, lon_0_01, minutos / 60.0 AS horas
FROM minutos_por_celda
ORDER BY anio, core_geartype, lat_0_01, lon_0_01"

horas_por_pixel_velocidad <- bq_project_query(
  project_id,
  query = query ) %>% 
  bq_table_download()

write_csv(horas_por_pixel_velocidad, "../data/panama_vms_horas_por_pixel_velocidad_0_1_5_kn.csv")

```

Ahora cargo los datos a usarse.

```{r}
vel <- read.csv(file="../data/panama_vms_posiciones_por_velocidad_bin.csv")
nPorDia <- read.csv(file="../data/panama_vms_posiciones_por_fecha.csv")
nPosYearHour  <- read.csv(file="../data/panama_vms_por_horaDelDia.csv")
nYearGeartype <- read.csv(file="../data/panama_vms_barcos_por_anio_arte.csv")
raster_nnet   <- read.csv(file="../data/panama_vms_horas_por_pixel_espacial.csv")
raster_speed <- read.csv(file="../data/panama_vms_horas_por_pixel_velocidad_0_1_5_kn.csv")
```

# Histograma de posiciones por hora

```{r fig.height=7.2}
ggplot(nPosYearHour %>% filter(year < 2026), aes(x = hora_del_dia, y = numero_posiciones/1000000)) +
  geom_col(width = 1, 
           #col=gfw_palettes$primary[1],
           fill=gfw_palettes$primary[1], alpha=.6) +
  facet_wrap(~ year, ncol=2) +
  scale_x_continuous(breaks = seq(0, 23, 3)) +
  labs(
    x = "Hora del día",
    y = "Número de observaciones (x1.000.000)"
  ) 
```


# Serie de tiempo del número de posiciones por dia

```{r}
nPorDia <- nPorDia %>% 
  mutate(date = ymd(fecha)) %>% 
  filter(date < ymd("2026-01-01"))

ggplot(nPorDia, aes(x = date, y = numero_posiciones / 1000)) +
  geom_line(col = gfw_palettes$primary[1], alpha = .6) +
  geom_smooth(
    method = "loess",
    span = 0.2,
    se = FALSE,
    color = gfw_palettes$primary[1],
    linewidth = 1
  ) +
  scale_x_date(
    breaks = seq(
      from = ymd("2012-01-01"),
      to   = ymd("2025-01-01"),
      by   = "1 year"
    ),
    date_labels = "%Y %b"
  ) +
  labs(
    x = "Fecha",
    y = "Número de observaciones (x1.000)"
  )
```

# Histograma de velocidades

Hay muchas velocidades que no tienen sentido.
Voy a sumar todas las que indican mas de 40kn.

```{r}
vel <- vel %>% 
        mutate(vel = ifelse(velocidad_bin >= 40, 40, velocidad_bin)) %>% 
        group_by(vel) %>% 
        summarise(numeroPos = sum(numero_posiciones, na.rm=T))
```


```{r}
ggplot(vel, aes(x = vel, y = numeroPos)) +
  geom_col(width = 1, 
           #col=gfw_palettes$primary[1],
           fill=gfw_palettes$primary[1], alpha=.6) +
  #facet_wrap(~ year, ncol=2) +
  #scale_x_continuous(breaks = seq(0, 23, 3)) +
  labs(
    x = "Velocidad (Nudos)",
    y = "Número de observaciones (x1.000.000)"
  ) 
```

Claramente hay mucahs posiciones con velocidad 0, por lo que las vamos a remover
ya que estas representan posiciones en puerto o bien fondeos y velocidades 
mayores a 20 nudos no tienen mucha validez.

```{r}
ggplot(vel %>%filter(vel >= .5, vel <= 20), aes(x = vel, y = numeroPos)) +
  geom_col(width = 1, 
           #col=gfw_palettes$primary[1],
           fill=gfw_palettes$primary[1], alpha=.6) +
  #facet_wrap(~ year, ncol=2) +
  #scale_x_continuous(breaks = seq(0, 23, 3)) +
  labs(
    x = "Velocidad (Nudos)",
    y = "Número de observaciones (x1.000.000)"
  ) 
```

 Basado en este histograma, se ve que las velocidades no son una buena
 representacion para el esfuerzo de pesca aparente. Poer esta razón, solo
 trabajaremos con el raster de datos nnet_score > a 0.5.
 

 
 
# Número de barcos por clase

```{r}

# 2) Diccionario de traducción (puedes agregar más pares aquí)
gear_dict <- c(
  `No reportado`     = "No reportado",
  cargo_reefer       = "Car. refrigerado",
  longline           = "Palangre",
  longline_gigging   = "Palangre/fisga",
  oil_tanker         = "B. petrolero",
  purse_seine        = "Cerquero",
  supply             = "B. de suministro",
  torchlight_net     = "Red con luces"
)

# 3) Limpieza + traducción
df_es <- nYearGeartype %>%
  mutate(
    core_geartype = if_else(is.na(core_geartype) | core_geartype == "NULL",
                            "No reportado",
                            core_geartype),

    arte_pesca_es = map_chr(str_split(core_geartype, "\\|"), \(v) {
      if (length(v) == 1 && v[1] == "No reportado") return("No reportado")
      paste(dplyr::recode(v, !!!gear_dict, .default = v), collapse = " y ")
    })
  ) %>% 
  mutate(arte_pesca_es = if_else(arte_pesca_es == "Palangre de deriva y Palangre de fondo",
                                 "Palangre de deriva y fondo", arte_pesca_es)) 

```

```{r fig.width=7, fig.height=7}
df_es %>% 
  mutate(arte_pesca_es = if_else(arte_pesca_es == "", "No reportado", arte_pesca_es)) %>% 
  filter(anio < 2026) %>% 
  ggplot(aes(x = arte_pesca_es, y = numero_barcos)) +
  geom_col(width = .8, 
           #col=gfw_palettes$primary[1],
           fill=gfw_palettes$primary[1], alpha=.6) +
  facet_wrap(~ anio, ncol = 2) +
  #scale_x_continuous(breaks = seq(0, 23, 3)) +
  labs(
    x = "Arte de pesca",
    y = "Número de embarcaciones"
  ) 

df_es %>% 
#  mutate(arte_pesca_es = if_else(arte_pesca_es == "", "No reportado", arte_pesca_es)) %>% 
  filter(anio < 2026, arte_pesca_es != "") %>% 
  ggplot(aes(x = arte_pesca_es, y = numero_barcos)) +
  geom_col(width = .8, 
           #col=gfw_palettes$primary[1],
           fill=gfw_palettes$primary[1], alpha=.6) +
  facet_wrap(~ anio, ncol = 2) +
  #scale_x_continuous(breaks = seq(0, 23, 3)) +
  labs(
    x = "Arte de pesca",
    y = "Número de embarcaciones"
  ) 

```
Numero de barco en VMS por año

```{r}

df_es %>% 
  group_by(anio) %>% 
  summarise(nBarcos = sum(numero_barcos, na.rm=T)) %>% 
  kableExtra::kable()
  


```


# Mapas
 
## Acumulado todos los artes
 
Primero calculamos el rates acumulado
 
```{r}
load(file="../data/eezs.rda")
mapaAcumulado <- raster_nnet %>% 
                  group_by(lat_0_01, lon_0_01) %>% 
                  summarise(fe = sum(horas, na.rm=T))
```
 
 
```{r fig.width=7, fig.height=4.8}
gfw_map(theme = 'dark', res = 10, eezs = TRUE) +
    #coord_sf(xlim = c(-95, -77), ylim = c(-5, 5), crs = 4326) +
    geom_tile(data = mapaAcumulado,
              aes(x = lon_0_01, y = lat_0_01, fill = fe), col="red", size=.2, show.legend = FALSE) +
    theme(
      axis.title = element_text(size = 9),
      axis.title.x = element_text(margin = margin(t = 4, unit = "pt")), 
      axis.text = element_text(size = 9),
      axis.text.x = element_text(size = 9, angle = 45, hjust = 1),
      axis.text.y = element_text(size = 9),
      axis.ticks.y = element_line(color = "white"),
      strip.text = element_text(size = 9, face = "bold"),
      legend.position = "right",  # Mostrar leyenda
      legend.key.width = unit(0.3, "cm")
      ) +
    labs( x = "Longitud", y = "Latitud", fill = "Presencia VMS" ) 

```
 Los datos VMS muestran actividad en casi todos los oceanos, pero se concentra 
 en el pacifico central, que es donde nos concentraremos.
 
 
```{r fig.width=7, fig.height=4.8, eval=F}
 
gfw_map(theme = 'dark', res = 10, eezs = TRUE) +
    coord_sf(xlim = c(-180, -70), ylim = c(-50, 20), crs = 4326) +
    geom_tile(data = mapaAcumulado,
              aes(x = lon_0_01, y = lat_0_01, fill = fe, col="red"), size=.05, show.legend = FALSE) +
    # viridis::scale_fill_viridis(limits = c(0.1, 1),
    #                  breaks=seq(0,1,by=.2),
    #                  oob = scales::squish,
    #                  na.value = NA) +
    theme(
      axis.title = element_text(size = 9),
      axis.title.x = element_text(margin = margin(t = 4, unit = "pt")), 
      axis.text = element_text(size = 9),
      axis.text.x = element_text(size = 9, angle = 45, hjust = 1),
      axis.text.y = element_text(size = 9),
      axis.ticks.y = element_line(color = "white"),
      strip.text = element_text(size = 9, face = "bold"),
      legend.position = "right",  # Mostrar leyenda
      legend.key.width = unit(0.3, "cm")
      ) +
    labs( x = "Longitud", y = "Latitud", fill = "Presencia VMS" ) 

```
Entonces ahora vamos a hacer una tabla donde se resuma la presencia dentro de 
las 2 ZEE de Ecaudor y de la actividad fuera de la ZEE de ecuador
 
 
## Horas por año, arte y zona

```{r}
pos <- raster_nnet

eezs <- zee_sf

eez_sel <- eezs %>% filter(MRGID %in% c(8423))

cells <- pos %>%
  distinct(lat_0_01, lon_0_01) %>%
  st_as_sf(coords = c("lon_0_01", "lat_0_01"), crs = 4326, remove = FALSE)

cells <- st_transform(cells, st_crs(eez_sel))

cells_tag <- st_join(
  cells,
  eez_sel,
  join = st_within,
  left = TRUE
) %>%
  mutate(
    eez_tag = if_else(is.na(MRGID), "fuera_eez", as.character(MRGID))
  ) %>%
  st_drop_geometry() %>%
  select(lat_0_01, lon_0_01, eez_tag)

# 8) Pegar la etiqueta al dataset completo
pos2 <- pos %>%
  left_join(cells_tag, by = c("lat_0_01", "lon_0_01"))

# Resultado: pos2 tiene una columna eez_tag con "8431", "8403" o "fuera_eez"
```


```{r}

tabla_zona <- pos2 %>%
  group_by(anio, core_geartype, eez_tag) %>%
  summarise(
    horas_totales = round(sum(horas, na.rm = TRUE), 0),
    .groups = "drop"
  )

tabla_base <- tabla_zona %>%
  mutate(anio_zona = paste(anio, eez_tag, sep = "_"))

tabla_final <- tabla_base %>%
  select(core_geartype, anio_zona, horas_totales) %>%
  pivot_wider(
    names_from = anio_zona,
    values_from = horas_totales,
    values_fill = 0
  )

tabla_wide <- tabla_final %>%
  relocate(core_geartype)

# obtener años únicos
anios <- sort(unique(pos2$anio))

# contar cuántas zonas hay (deberían ser 3)
n_zonas <- length(unique(pos2$eez_tag))

# crear vector para encabezado
header_vector <- c(" " = 1)

for (a in anios) {
  header_vector[as.character(a)] <- n_zonas
}

tabla_wide %>%
  kable(format = "html", digits = 0) %>%
  add_header_above(header_vector) %>%
  kable_styling(full_width = FALSE)
```


## Mapa dentro EEZs por año y arte

```{r}
dentroEEZ <- pos2 %>% 
              filter(eez_tag != "fuera_eez")
```

### Mapa arte acumulado


```{r}
mapa_arte <- dentroEEZ %>% 
  group_by(lat_0_01, lon_0_01, core_geartype) %>% 
  summarise(fe = sum(horas, na.rm = TRUE), .groups = "drop") %>% 
  mutate(
    core_geartype = if_else(core_geartype == "" | is.na(core_geartype),
                            "No reportado",
                            core_geartype)
  ) %>% 
  mutate(
    arte = recode(core_geartype,
      `No reportado`     = "No reportado",
      cargo_reefer       = "Car. refrigerado",
      longline           = "Palangre",
      longline_gigging   = "Palangre/fisga",
      oil_tanker         = "B. petrolero",
      purse_seine        = "Cerquero",
      supply             = "B. de suministro",
      torchlight_net     = "Red con luces"
    )
  )

gfw_map(theme = "dark", res = 10, eezs = TRUE) +
  coord_sf(xlim = xlimites, ylim = ylimites, crs = 4326, expand = FALSE) +
  geom_tile(data = mapa_arte, aes(lon_0_01, lat_0_01, fill = fe)) +
  viridis::scale_fill_viridis(
    limits = c(0.1, .6), breaks = seq(0, .6, 0.2),
    oob = scales::squish, na.value = NA
  ) +
  labs(x = "Longitud", y = "Latitud", fill = "Esfuerzo de pesca \n aparente (hr)") +
  theme(
    panel.spacing.x = unit(0.08, "lines"),
    panel.spacing.y = unit(0.08, "lines"),
    plot.margin = std_plot_margin,
    strip.background = element_blank(),
    strip.text = element_text(size = 9),
    axis.title = element_text(size = 9),
    axis.text = element_text(size = 9),
    axis.text.x = element_text(angle = 45, hjust = 1),
    legend.position = "right",
    legend.key.width = unit(0.3, "cm")
  ) +
  facet_wrap(~arte, drop=FALSE)
```


```{r}
mapa_arte %>% 
  group_by(arte) %>% 
  summarise(n = n(), .groups = "drop") 
```






