---
title: "Explorando datos de Ecuador con gfwR"
author: Jorge F. Cornejo-Donoso
date: last-modified
date-format: "MMMM DD, YYYY"
format:
  html:
    toc: true
    toc-depth: 3
    lof: true
    lot: true
  pdf: 
    toc: true
    toc-depth: 3
    lof: true
    lot: true
    geometry: "left=3cm,right=3cm,top=2cm,bottom=2cm"
    number-sections: true
    fontfamily: roboto
    prefer-html: true
execute:
  cache: TRUE
  cache.lazy: TRUE
  dev: "ragg_png"
  dpi: 300
knitr:
   opts_chunk: 
     dev: "ragg_png"
     echo: FALSE
     warning: FALSE
     message: FALSE
     cache: TRUE
     cache.lazy: TRUE
     fig.align: 'center'
     fig.width: 7
     fig.height: 4.2
     out.width: "100%"
     #fig.dpi: 600
     fig.pos: "H"

---

```{r results='hide', cache=FALSE}
#| message: false
#| warning: false
#| paged-print: true
require(ggplot2)
require(dplyr)
library(tidyr)
library(fishwatchr)
library(lubridate)
library(gfwr)
library(progress)
library(bigrquery)
library(sf)
library(countrycode)
library(viridis)
library(purrr)
library(stringr)
library(knitr)
library(kableExtra)
library(tidyverse)

options(scipen=999, digits = 6)

Sys.setlocale("LC_TIME", "es_ES.UTF-8") 
```

```{r cache=FALSE}
std_base_size <- 9
std_plot_margin <- margin(3, 3, 3, 3, unit = "pt")

gfwT <- theme_gfw() +
  theme(
    text = element_text(size = std_base_size),
    axis.title = element_text(size = std_base_size),
    axis.title.x = element_text(margin = margin(t = 4, unit = "pt")),
    axis.title.y = element_text(margin = margin(r = 4, unit = "pt")),
    axis.text = element_text(size = std_base_size),
    axis.text.x = element_text(size = std_base_size, hjust = 1, angle = 45),
    axis.text.y = element_text(size = std_base_size),
    axis.ticks.y = element_line(color = "white"),
    strip.text = element_text(size = std_base_size, face = "bold"),
    legend.position = "right",
    legend.title = element_text(size = std_base_size),
    legend.text = element_text(size = std_base_size),
    legend.key.width = unit(0.5, "cm"),
    legend.key.height = unit(0.5, "cm"),
    plot.title = element_text(size = std_base_size + 1, face = "bold", hjust = 0.5, margin = margin(b = 4, unit = "pt")),
    plot.subtitle = element_text(size = std_base_size, margin = margin(b = 4, unit = "pt")),
    plot.caption = element_text(size = std_base_size - 1, margin = margin(t = 4, unit = "pt")),
    plot.margin = std_plot_margin,
    panel.spacing.x = unit(0.08, "lines"),
    panel.spacing.y = unit(0.08, "lines"),
    plot.background = element_rect(fill = "white", color = NA),
    panel.background = element_rect(fill = "white", color = NA)
  )

theme_set(gfwT)

xlimites = c(-85, -76)
ylimites = c(4, 13)

```


# SAR vessel detections

```{r eval=F}
years <- 2012:2026
n_years <- length(years)
n_eez <- length(eezIds$id)

eezIds <- distinct(gfw_region_id("Panama")) 

pbA <- progress_bar$new(
  format = "Procesando Year [:bar] :current/:total (:percent) | ETA: :eta",
  total = n_years,
  clear = FALSE,
  width = 60
)

data_list <- vector("list", n_years)  # más eficiente que rbind en cada iteración

for (yi in seq_along(years)) {
  y <- years[yi]
  pbA$tick()
  pb <- progress_bar$new(
    format = paste0("EEZ ", y, " [:bar] :current/:total (:percent) | ETA: :eta"),
    total = n_eez,
    clear = FALSE,
    width = 60
  )

  eez_list <- vector("list", n_eez)
  for (j in seq_along(eezIds$id)) {
    pb$tick()

    data <- gfw_sar_vessel_detections(
      spatial_resolution = "HIGH",
      temporal_resolution = "YEARLY",
      group_by = "VESSEL_ID",
      start_date = sprintf("%d-01-01", y),
      end_date   = sprintf("%d-01-01", y + 1),
      region = eezIds$id[j],
      region_source = "EEZ"
    )

    data$year  <- y
    data$id    <- eezIds$id[j]
    data$label <- eezIds$label[j]

    eez_list[[j]] <- data
  }

  data_list[[yi]] <- do.call(rbind, eez_list)
  Sys.sleep(10)
}

dataAllEEZ_sar <- do.call(rbind, data_list)

save(dataAllEEZ_sar, file="../data/sar_vesdet_panama.rds")

```


```{r}
load(file="../data/eezs.rda")
load(file="../data/sar_vesdet_panama.rds")
sar <- dataAllEEZ_sar %>% 
            filter(id %in% c(8423),
                   year != 2026)
```

```{r}
temp_year <- sar %>% 
  mutate(year = as.numeric(year)) %>%   # asegurar que sea numérico
  group_by(Flag, year, id) %>% 
  summarise(n = sum(Detections, na.rm=T), .groups = "drop") %>% 
  arrange(year) %>% 
  pivot_wider(
    names_from = c(year, id),          # si quieres que las columnas sean los años
    values_from = n,
    values_fill = 0            # rellenar NA con vacío
  ) %>% 
  select(Flag, sort(names(.)[-1]))  # ordenar columnas numéricamente

temp_total <- sar %>% 
  mutate(year = as.numeric(year)) %>%   # asegurar que sea numérico
  group_by(id, Flag) %>% 
  summarise(total = sum(Detections, na.rm=T), .groups = "drop") %>% 
  pivot_wider(
    names_from = id,          # si quieres que las columnas sean los años
    values_from = total,
    values_fill = 0            # rellenar NA con vacío
  )
  
temp <- temp_year %>% 
  left_join(temp_total, by = "Flag") %>% 
  arrange(desc(8423)) %>% 
  mutate(
    Flag = countrycode::countrycode(
      Flag,
      origin = "iso3c",
      destination = "cldr.name.es",
      warn = FALSE
    )
  )

kableExtra::kable(
  temp[1:20, ],
  format.args = list(
    big.mark = ".",
    scientific = FALSE
  )
)
```

## Mapas. Detecciones con ID y Sin ID

```{r}

mapa_sar <- sar %>% 
              mutate(conID = if_else(!is.na(`Vessel ID`), "yes", "no")) %>% 
              group_by(Lat, Lon, conID) %>% 
              summarise(det = sum(Detections, na.rm=T))

```

```{r fig.width=7, fig.height=4.8}
amp_panama <- st_read(
  "../data/panama_amp_zee/panama_amp_within_eez.gpkg",
  layer = "panama_amp_within_eez"
)

  
gfw_map(theme = 'dark', res = 10, eezs = TRUE) +
    geom_sf(data = amp_panama, col = "white", fill = gfw_palettes$primary[1], alpha = 0) +
    geom_sf(data = eez_sf, col = "grey", fill = gfw_palettes$primary[1], alpha = 0) +
    coord_sf(xlim = xlimites, ylim = ylimites, crs = 4326) +
    geom_tile(data = mapa_sar,
              aes(x = Lon, y = Lat, fill = det), show.legend = TRUE) +
    viridis::scale_fill_viridis(limits = c(0.1, 2),
                     breaks=seq(0,2,by=.5),
                     oob = scales::squish,
                     na.value = NA) +
    theme(
      axis.title = element_text(size = 9),
      axis.title.x = element_text(margin = margin(t = 4, unit = "pt")), 
      axis.text = element_text(size = 9),
      axis.text.x = element_text(size = 9, angle = 45, hjust = 1),
      axis.text.y = element_text(size = 9),
      axis.ticks.y = element_line(color = "white"),
      strip.text = element_text(size = 9, face = "bold"),
      legend.position = "bottom",  # Mostrar leyenda
      legend.key.width = unit(0.3, "cm")
      ) +
    labs( x = "Longitud", y = "Latitud", fill = "N° detecciones" ) +
    facet_wrap(~conID,
             labeller = labeller(conID = c(
               "no" = "Sin Identificación",
               "yes" = "Identificado"
             )))
```

# VIIRS

Obtener los datos.
Para esto descargo desde GFW los datos VIIRS anuales desde 2017 al 2025, 
por Cuadrícula, en CSV, Agrupado por MMSI, con el rango de tiempo completo y con
una resolución de 0.01°

```{r eval=F}

ruta_zip <- "~/Downloads"

archivos_zip <- list.files(
  ruta_zip,
  pattern = "\\.zip$",
  full.names = TRUE
)

leer_viirs_zip <- function(zip_path) {
  
  nombre_zip <- basename(zip_path)
  
  anio <- stringr::str_extract(nombre_zip, "\\d{4}") |> as.numeric()
  
  contenido <- unzip(zip_path, list = TRUE)
  
  archivo_objetivo <- contenido$Name[
    stringr::str_detect(
      contenido$Name,
      "public-global-viirs-presence.*\\.csv$"
    )
  ]
  
  if (length(archivo_objetivo) == 0) {
    warning("No se encontró archivo VIIRS CSV en: ", nombre_zip)
    return(NULL)
  }
  
  if (length(archivo_objetivo) > 1) {
    warning("Se encontró más de un CSV VIIRS en: ", nombre_zip, ". Usando el primero.")
    archivo_objetivo <- archivo_objetivo[1]
  }
  
  datos <- readr::read_csv(
    unz(zip_path, archivo_objetivo),
    show_col_types = FALSE
  )
  
  datos <- datos |> 
    mutate(anio = anio)
  
  return(datos)
}

viirs_total <- purrr::map_dfr(archivos_zip, leer_viirs_zip)

save(viirs_total, file = "../data/viirs.rda")
```



```{r}
load(file="../data/viirs.rda")
viirs <- viirs_total
```


## Tabla resumen de detecciones
```{r}
temp_year <- viirs %>% 
  mutate(year = as.numeric(anio)) %>%   # asegurar que sea numérico
  group_by(Flag, year) %>% 
  summarise(n = sum(Detections, na.rm=T), .groups = "drop") %>% 
  arrange(year) %>% 
  pivot_wider(
    names_from = c(year),          # si quieres que las columnas sean los años
    values_from = n,
    values_fill = 0            # rellenar NA con vacío
  ) %>% 
  select(Flag, sort(names(.)[-1]))  # ordenar columnas numéricamente

temp_total <- viirs %>% 
  mutate(year = as.numeric(anio)) %>%   # asegurar que sea numérico
  group_by(Flag) %>% 
  summarise(total = sum(Detections, na.rm=T), .groups = "drop")
  
temp <- temp_year %>% 
  left_join(temp_total, by = "Flag") %>% 
  arrange(desc(total)) %>% 
  mutate(
    Flag = countrycode::countrycode(
      Flag,
      origin = "iso3c",
      destination = "cldr.name.es",
      warn = FALSE
    )
  )

kableExtra::kable(
  temp[1:20, ],
  format.args = list(
    big.mark = ".",
    scientific = FALSE
  )
)
```


## Mapas. Detecciones con ID y Sin ID

```{r}

mapa_viirs <- viirs %>% 
              mutate(conID = if_else(!is.na(`Flag`), "yes", "no")) %>% 
              group_by(Lat, Lon, conID) %>% 
              summarise(det = sum(Detections, na.rm=T))

```


```{r fig.width=7, fig.height=4.8}
gfw_map(theme = 'dark', res = 10, eezs = TRUE) +
    geom_sf(data = amp_panama, col = "white", fill = gfw_palettes$primary[1], alpha = 0) +
      geom_sf(data = eez_sf, col = "grey", fill = gfw_palettes$primary[1], alpha = 0) +
    coord_sf(xlim = xlimites, ylim = ylimites, crs = 4326) +
    geom_tile(data = mapa_viirs,
              aes(x = Lon, y = Lat, fill = det), show.legend = TRUE) +
    viridis::scale_fill_viridis(limits = c(0.1, 1),
                     breaks=seq(0,1,by=.5),
                     oob = scales::squish,
                     na.value = NA) +
    theme(
      axis.title = element_text(size = 9),
      axis.title.x = element_text(margin = margin(t = 4, unit = "pt")), 
      axis.text = element_text(size = 9),
      axis.text.x = element_text(size = 9, angle = 45, hjust = 1),
      axis.text.y = element_text(size = 9),
      axis.ticks.y = element_line(color = "white"),
      strip.text = element_text(size = 9, face = "bold"),
      legend.position = "bottom",  # Mostrar leyenda
      legend.key.width = unit(0.3, "cm")
      ) +
    labs( x = "Longitud", y = "Latitud", fill = "N° detecciones" ) +
    facet_wrap(~conID,
             labeller = labeller(conID = c(
               "no" = "Sin Identificación",
               "yes" = "Identificado"
             )))
```




# Detecciones opticas

Obtener los datos.
Para esto descargo desde GFW los datos ópticos anuales desde 2019 al 2025, para 
cada EEZ de Ecuador, por Cuadrícula, en CSV, Agrupado por MMSI, con el rango de 
tiempo completo y con una resolución de 0.01°

```{r eval=F}

# Cambia esta ruta por la tuya
ruta_zip <- "~/Downloads/"

# Listar todos los zip
archivos_zip <- list.files(ruta_zip,
                            pattern = "\\.zip$",
                            full.names = TRUE)

leer_opti_zip <- function(zip_path) {
  
  # Obtener nombre del archivo
  nombre_zip <- basename(zip_path)
  
  # Extraer año inicial (primer año que aparece en el nombre)
  anio <- str_extract(nombre_zip, "\\d{4}") |> as.numeric()
  
  # Listar contenido interno del zip
  contenido <- unzip(zip_path, list = TRUE)
  
  # Buscar el csv que te interesa
  archivo_objetivo <- contenido$Name[
    str_detect(contenido$Name, "public-global-sentinel2-presence-v4\\.0\\.csv")
  ]
  
  # Leer directamente desde el zip sin extraer
  datos <- read_csv(unz(zip_path, archivo_objetivo),
                    show_col_types = FALSE)
  
  # Agregar columnas nuevas
  datos <- datos |> 
    mutate(
      anio = anio
    )
  
  return(datos)
}
opti_total <- purrr::map_dfr(archivos_zip, leer_opti_zip)
save(opti_total, file="../data/opti.rda")
```



```{r}
load(file="../data/opti.rda")
```


## Tabla resumen de detecciones
```{r}
opti <- opti_total

temp_year <- opti %>% 
  mutate(year = as.numeric(anio)) %>%   # asegurar que sea numérico
  group_by(Flag, year) %>% 
  summarise(n = sum(Detections, na.rm=T), .groups = "drop") %>% 
  arrange(year) %>% 
  pivot_wider(
    names_from = c(year),          # si quieres que las columnas sean los años
    values_from = n,
    values_fill = 0            # rellenar NA con vacío
  ) %>% 
  select(Flag, sort(names(.)[-1]))  # ordenar columnas numéricamente

temp_total <- opti %>% 
  mutate(year = as.numeric(anio)) %>%   # asegurar que sea numérico
  group_by(Flag) %>% 
  summarise(total = sum(Detections, na.rm=T), .groups = "drop") 
  
temp <- temp_year %>% 
  left_join(temp_total, by = "Flag") %>% 
  arrange(desc(total)) %>% 
  mutate(
    Flag = countrycode::countrycode(
      Flag,
      origin = "iso3c",
      destination = "cldr.name.es",
      warn = FALSE
    )
  )

kableExtra::kable(
  temp[1:20, ],
  format.args = list(
    big.mark = ".",
    scientific = FALSE
  )
)
```


## Mapas. Detecciones con ID y Sin ID

```{r}

mapa_opti <- opti %>% 
              mutate(conID = if_else(!is.na(Flag), "yes", "no")) %>% 
              group_by(Lat, Lon, conID) %>% 
              summarise(det = sum(Detections, na.rm=T))

```

```{r fig.width=7, fig.height=4.8}
gfw_map(theme = 'dark', res = 10, eezs = TRUE) +
      geom_sf(data = amp_panama, col = "white", fill = gfw_palettes$primary[1], alpha = 0) +
      geom_sf(data = eez_sf, col = "grey", fill = gfw_palettes$primary[1], alpha = 0) +
    coord_sf(xlim = xlimites, ylim = ylimites, crs = 4326) +
    geom_tile(data = mapa_opti,
              aes(x = Lon, y = Lat, fill = det), show.legend = TRUE) +
    viridis::scale_fill_viridis(limits = c(0.1, 3),
                     breaks=seq(0,3,by=1),
                     oob = scales::squish,
                     na.value = NA) +
    theme(
      axis.title = element_text(size = 9),
      axis.title.x = element_text(margin = margin(t = 4, unit = "pt")), 
      axis.text = element_text(size = 9),
      axis.text.x = element_text(size = 9, angle = 45, hjust = 1),
      axis.text.y = element_text(size = 9),
      axis.ticks.y = element_line(color = "white"),
      strip.text = element_text(size = 9, face = "bold"),
      legend.position = "bottom",  # Mostrar leyenda
      legend.key.width = unit(0.3, "cm")
      ) +
    labs( x = "Longitud", y = "Latitud", fill = "N° detecciones" ) +
    facet_wrap(~conID,
             labeller = labeller(conID = c(
               "no" = "Sin Identificación",
               "yes" = "Identificado"
             )))
```