---
title: "Explorando datos de Panamá con gfwR"
author: Jorge F. Cornejo-Donoso
date: last-modified
date-format: "MMMM DD, YYYY"
format:
  html:
    toc: true
    toc-depth: 3
    lof: true
    lot: true
  pdf: 
    toc: true
    toc-depth: 3
    lof: true
    lot: true
    geometry: "left=3cm,right=3cm,top=2cm,bottom=2cm"
    number-sections: true
    fontfamily: roboto
    prefer-html: true
execute:
  cache: TRUE
  cache.lazy: TRUE
  dev: "ragg_png"
  dpi: 300
knitr:
   opts_chunk: 
     dev: "ragg_png"
     echo: FALSE
     warning: FALSE
     message: FALSE
     cache: TRUE
     cache.lazy: TRUE
     fig.align: 'center'
     fig.width: 7
     fig.height: 4.2
     out.width: "100%"
     #fig.dpi: 600
     fig.pos: "H"

---

```{r results='hide', cache=FALSE}
#| message: false
#| warning: false
#| paged-print: true
require(ggplot2)
require(dplyr)
library(tidyr)
library(fishwatchr)
library(lubridate)
library(gfwr)
library(progress)
library(bigrquery)
library(sf)
library(countrycode)
library(viridis)
library(purrr)
library(stringr)
library(knitr)
library(kableExtra)
library(tidyverse)
library(patchwork)
library(grid)


options(scipen=999, 
        digits = 6,
        scales.big.mark = ",",
        scales.decimal.mark = "."
        )

Sys.setlocale("LC_TIME", "es_ES.UTF-8") 
```

```{r cache=FALSE}
std_base_size <- 9
std_plot_margin <- margin(3, 3, 3, 3, unit = "pt")

gfwT <- theme_gfw() +
  theme(
    text = element_text(size = std_base_size),
    axis.title = element_text(size = std_base_size),
    axis.title.x = element_text(margin = margin(t = 4, unit = "pt")),
    axis.title.y = element_text(margin = margin(r = 4, unit = "pt")),
    axis.text = element_text(size = std_base_size),
    axis.text.x = element_text(size = std_base_size, hjust = 1, angle = 45),
    axis.text.y = element_text(size = std_base_size),
    axis.ticks.y = element_line(color = "white"),
    strip.text = element_text(size = std_base_size, face = "bold"),
    legend.position = "right",
    legend.title = element_text(size = std_base_size),
    legend.text = element_text(size = std_base_size),
    legend.key.width = unit(0.5, "cm"),
    legend.key.height = unit(0.5, "cm"),
    plot.title = element_text(size = std_base_size + 1, face = "bold", hjust = 0.5, margin = margin(b = 4, unit = "pt")),
    plot.subtitle = element_text(size = std_base_size, margin = margin(b = 4, unit = "pt")),
    plot.caption = element_text(size = std_base_size - 1, margin = margin(t = 4, unit = "pt")),
    plot.margin = std_plot_margin,
    panel.spacing.x = unit(0.08, "lines"),
    panel.spacing.y = unit(0.08, "lines"),
    plot.background = element_rect(fill = "white", color = NA),
    panel.background = element_rect(fill = "white", color = NA)
  )

theme_set(gfwT)

xlimites = c(-85, -76)
ylimites = c(4, 13)

```

```{r}
load(file="../data/eezs.rda")
```

# Eventos AIS

```{r eval=F}
# library(gfwr)
# library(dplyr)
# library(purrr)
# library(progress)

# 1) EEZ ids (Ecuador + Galapagos) filtrados a los que quieres
eezIds <- gfw_region_id("Panama") %>%
  distinct(id, .keep_all = TRUE) %>%
  filter(id %in% c(8423))

years <- 2020:2025
event_types <- c("ENCOUNTER", "GAP", "LOITERING", "PORT_VISIT")

n_years <- length(years)
n_tasks <- length(eezIds$id) * length(event_types)

# 2) Barra por año
pbA <- progress_bar$new(
  format = "Procesando años [:bar] :current/:total (:percent) | ETA: :eta",
  total  = n_years,
  clear  = FALSE,
  width  = 60
)

data_list <- vector("list", n_years)

for (yi in seq_along(years)) {

  y <- years[yi]
  pbA$tick()

  # Barra para este año: EEZ x event_type
  pb <- progress_bar$new(
    format = paste0("Year ", y, " (EEZ x tipo) [:bar] :current/:total (:percent) | ETA: :eta"),
    total  = n_tasks,
    clear  = FALSE,
    width  = 60
  )

  # Lista de resultados de este año
  res_year <- vector("list", n_tasks)
  idx <- 0

  for (etype in event_types) {
    for (eez_id in eezIds$id) {

      pb$tick()
      idx <- idx + 1

      eez_label <- eezIds$label[match(eez_id, eezIds$id)]

      dat <- tryCatch(
        suppressMessages(
          suppressWarnings(
            gfw_event(
              event_type    = etype,
              start_date    = sprintf("%d-01-01", y),
              end_date      = sprintf("%d-01-01", y + 1),
              sort          = "+start",
              region        = eez_id,
              region_source = "EEZ",
              duration      = 6 * 60
            )
          )
        ),
        error = function(e) NULL
      )

      # Si no hubo datos o falló la consulta, guardamos tibble vacío con metadatos
      if (is.null(dat) || nrow(dat) == 0) {
        res_year[[idx]] <- tibble(
          year = y,
          eez_id = eez_id,
          eez_label = eez_label,
          event_type = etype
        )
      } else {
        # Agregar metadatos
        res_year[[idx]] <- dat %>%
          mutate(
            year = y,
            eez_id = eez_id,
            eez_label = eez_label,
            event_type = etype
          )
      }

      # opcional: evitar rate limit
      Sys.sleep(0.2)
    }
  }

  # bind_rows une aunque haya columnas distintas (rellena con NA)
  data_list[[yi]] <- bind_rows(res_year)
}

eventos <- bind_rows(data_list)

save(eventos, file="../data/eventos_ais.rda")
```


```{r}
load(file = "../data/eventos_ais.rda")
```


```{r}
eventos %>% 
          filter(year < 2026,
                 !is.na(eventId)) %>% 
          mutate(conVesID = if_else(!is.na(vessel_ssvid), "Si", "No")) %>% 
          group_by(year, eez_label, event_type) %>% 
          summarise(n = n()) %>% 
          pivot_wider(
            names_from = c(event_type, eez_label), 
            values_from = n,
            values_fill = 0) %>% 
      kable()
```


# Eventos VMS

## Datos from BQ

### Encuentros

```{r eval=F}
project_id <- "world-fishing-827"

sql <- "
WITH encu AS (
  SELECT 
    start_time, 
    end_time, 
    mean_latitude, 
    mean_longitude,
    ST_GEOGPOINT(mean_longitude, mean_latitude) AS point
  FROM `global-fishing-watch.pipe_vms_pan_v4_published.encounters`
),

eez AS ( 
  SELECT 
    MRGID, 
    GEONAME, 
    ST_GEOGFROMTEXT(wkt) AS geom
  FROM `world-fishing-827.ocean_shapefiles_all_purpose.marine_regions_v11`
  WHERE MRGID IN (8423)
)

SELECT 
  e.*,
  z.MRGID,
  z.GEONAME,
  IF(ST_WITHIN(e.point, z.geom), TRUE, FALSE) AS inside_eez
FROM encu e
LEFT JOIN eez z
ON ST_INTERSECTS(e.point, z.geom)
"
tb <- bq_project_query(project_id, sql)
encuentros <- bq_table_download(tb)
#zee_sf <- st_as_sf(df, wkt = "wkt", crs = 4326)
#print(zee_sf)
#plot(st_geometry(zee_sf))
save(encuentros, file="../data/encuentros_vms.rda")
```
### Derivas

```{r eval=F}
project_id <- "world-fishing-827"

sql <- "
WITH encu AS (
  SELECT 
    event_type, vessel_id, event_start, event_end, lat_mean, lon_mean, 
        SAFE_CAST(JSON_VALUE(event_info, '$.loitering_hours') AS FLOAT64) AS h,
        ST_GEOGPOINT(lon_mean, lat_mean) AS point
FROM `global-fishing-watch.pipe_vms_pan_v4_published.product_events_loitering`
where SAFE_CAST(JSON_VALUE(event_info, '$.loitering_hours') AS FLOAT64) >= 1 
      and SAFE_CAST(JSON_VALUE(event_info, '$.loitering_hours') AS FLOAT64) <= 30
),

eez AS ( 
  SELECT 
    MRGID, 
    GEONAME, 
    ST_GEOGFROMTEXT(wkt) AS geom
  FROM `world-fishing-827.ocean_shapefiles_all_purpose.marine_regions_v11`
  WHERE MRGID IN (8423)
)

SELECT 
  e.*,
  z.MRGID,
  z.GEONAME,
  IF(ST_WITHIN(e.point, z.geom), TRUE, FALSE) AS inside_eez
FROM encu e
LEFT JOIN eez z
ON ST_INTERSECTS(e.point, z.geom)
order by e.h
"
tb <- bq_project_query(project_id, sql)
derivas <- bq_table_download(tb)
#zee_sf <- st_as_sf(df, wkt = "wkt", crs = 4326)
#print(zee_sf)
#plot(st_geometry(zee_sf))
#derivas <- read.csv(file="~/Downloads/bq-results-20260226-172404-1772126677814.csv")
save(derivas, file="../data/derivas_vms.rda")
```

### Visitas a puerto

```{r eval=F}
project_id <- "world-fishing-827"

sql <- "
WITH encu AS (
SELECT event_type, JSON_VALUE(event_info, '$.start_anchorage.flag') AS pais,
  JSON_VALUE(event_info, '$.start_anchorage.name') AS puerto,
  vessel_id, event_start, event_end, lat_mean, lon_mean,
  regions_mean_position.eez,  ST_GEOGPOINT(lon_mean, lat_mean) AS point
  FROM `global-fishing-watch.pipe_vms_pan_v4_published.product_events_port_visit`
),

eez AS ( 
  SELECT 
    MRGID, 
    GEONAME, 
    ST_GEOGFROMTEXT(wkt) AS geom
  FROM `world-fishing-827.ocean_shapefiles_all_purpose.marine_regions_v11`
  WHERE MRGID IN (8423)
)

SELECT 
  e.*,
  z.MRGID,
  z.GEONAME,
  IF(ST_WITHIN(e.point, z.geom), TRUE, FALSE) AS inside_eez
FROM encu e
LEFT JOIN eez z
ON ST_INTERSECTS(e.point, z.geom)
"
tb <- bq_project_query(project_id, sql)
portVisits <- bq_table_download(tb)
#zee_sf <- st_as_sf(df, wkt = "wkt", crs = 4326)
#print(zee_sf)
#plot(st_geometry(zee_sf))
save(portVisits, file="../data/portVisits_vms.rda")
```


### Gaps

```{r eval=F}
project_id <- "world-fishing-827"

sql <- "
WITH encu AS (
  SELECT
    event_type, vessel_id, event_start, lat_min, lon_min, lat_max, lon_max,
    SAFE_CAST(JSON_VALUE(event_info, '$.duration_h') AS FLOAT64) AS duration_h,
    SAFE_CAST(JSON_VALUE(event_info, '$.total_distance_km') AS FLOAT64) AS total_distance_km,
    JSON_VALUE(event_info, '$.vessel_class') AS vessel_class,
    ST_GEOGPOINT(lon_min, lat_min) AS point1,
    ST_GEOGPOINT(lon_max, lat_max) AS point2
  FROM `global-fishing-watch.pipe_vms_pan_v4_published.product_events_vms_gap`
),

eez AS ( 
  SELECT 
    MRGID, 
    GEONAME, 
    ST_GEOGFROMTEXT(wkt) AS geom
  FROM `world-fishing-827.ocean_shapefiles_all_purpose.marine_regions_v11`
  WHERE MRGID IN (8423)
)

SELECT
  e.*,
  z.MRGID,
  z.GEONAME,
  ST_WITHIN(e.point1, z.geom) AS point1_inside,
  ST_WITHIN(e.point2, z.geom) AS point2_inside,
  (ST_WITHIN(e.point1, z.geom) OR ST_WITHIN(e.point2, z.geom)) AS inside_eez
FROM encu e
LEFT JOIN eez z
  ON (ST_INTERSECTS(e.point1, z.geom) OR ST_INTERSECTS(e.point2, z.geom));
"
tb <- bq_project_query(project_id, sql)
gaps <- bq_table_download(tb)
#zee_sf <- st_as_sf(df, wkt = "wkt", crs = 4326)
#print(zee_sf)
#plot(st_geometry(zee_sf))
save(gaps, file="../data/gaps_vms.rda")
```


## Analizing the VMS events

Cargar los datos datos de eventos VMS.
```{r}
load(file="../data/encuentros_vms.rda")
load(file="../data/derivas_vms.rda")
load(file="../data/portVisits_vms.rda")
load(file="../data/gaps_vms.rda")
```

### Encuentros

```{r}

encuentros <- encuentros %>%
  mutate(area_nombre = case_when(
    MRGID == 8423 ~ "Panamá",
    is.na(MRGID)  ~ "Fuera de EEZ"
  ),
    year = year(start_time)
  ) %>% 
    filter(year >= 2020, 
         year <= 2025)

```

#### Mapa de encuentros

```{r}
vmsEncuentros <- gfw_map(theme = 'dark', res = 10, eezs = TRUE) +
  #coord_sf(xlim = xlimites, ylim = ylimites, crs = 4326) +
  geom_point(data = encuentros,
             aes(x = mean_longitude, 
                 y = mean_latitude, 
                 col = area_nombre),
             size = 0.1,
             show.legend = TRUE) +

  scale_color_manual(
    name = "Zona EEZ",
    values = c(
      "Panamá" = gfw_palettes$map_presence_dark[3],
      #"Ecuador" = gfw_palettes$primary[1],
      "Fuera de EEZ" = gfw_palettes$primary[2]
    )
  ) +
  guides(
    color = guide_legend(
      override.aes = list(size = 3)   
    )
  ) +
  theme(
    axis.title = element_text(size = 9),
    axis.title.x = element_text(margin = margin(t = 4, unit = "pt")), 
    axis.text = element_text(size = 9),
    axis.text.x = element_text(size = 9, angle = 45, hjust = 1),
    axis.text.y = element_text(size = 9),
    axis.ticks.y = element_line(color = "white"),
    strip.text = element_text(size = 9, face = "bold"),
    legend.position = "none",
    legend.key.width = unit(0.6, "cm")) +
  labs(x = "Longitud", y = "Latitud")
```

Agregamos los encuentros en AIS y hacemos un mapa unico


```{r}
encountersAIS <- eventos %>% 
                  filter(!is.na(eventId), 
                         event_type == "ENCOUNTER")

aisEncuentros <- gfw_map(theme = 'dark', res = 10, eezs = TRUE) +
  coord_sf(xlim = xlimites, ylim = ylimites, crs = 4326) +
  geom_point(data = encountersAIS,
             aes(x = lon, 
                 y = lat, 
                 col = eez_label),
             size = 0.1,
             show.legend = TRUE) +
  scale_color_manual(
    name = "Zona EEZ",
    values = c(
      "Panamá" = gfw_palettes$map_presence_dark[3],
      #"Ecuador" = gfw_palettes$primary[1],
      "Fuera de EEZ" = gfw_palettes$primary[2]
    )
  ) +
  guides(
    color = guide_legend(
      override.aes = list(size = 3)   
    )
  ) +
  theme(
    axis.title = element_text(size = 9),
    axis.title.x = element_text(margin = margin(t = 4, unit = "pt")), 
    axis.text = element_text(size = 9),
    axis.text.x = element_text(size = 9, angle = 45, hjust = 1),
    axis.text.y = element_text(size = 9),
    axis.ticks.y = element_line(color = "white"),
    strip.text = element_text(size = 9, face = "bold"),
    legend.position = "none",
    legend.key.width = unit(0.6, "cm")
  ) +
  labs(x = "Longitud", y = "Latitud")
```

```{r fig.width=7, fig.height=4.2}

escala_zona <- scale_color_manual(
  name = "Zona EEZ",
  values = c(
      "Panamá" = gfw_palettes$map_presence_dark[3],
      "Panama" = gfw_palettes$map_presence_dark[3],
      #"Ecuador" = gfw_palettes$primary[1],
      "Fuera de EEZ" = gfw_palettes$primary[2]
  ),
  breaks = c("Panamá", "Galápagos"),
  drop = FALSE
)

mapa1 <- vmsEncuentros +
  escala_zona +
  #guia_zona +
  labs(title = "Encuentros en VMS") +
  theme(
    legend.position = "bottom",
    plot.title = element_text(size = 11, face = "bold", hjust = 0.5),
    plot.margin = std_plot_margin
  )

mapa2 <- aisEncuentros +
  escala_zona +
  #guia_zona +
  labs(title = "Encuentros en AIS") +
  theme(
    legend.position = "none",
    plot.title = element_text(size = 11, face = "bold", hjust = 0.5),
    plot.margin = std_plot_margin
  )

mapa1 
mapa2 
```

#### Tabla de Encuentros

```{r}
vmsEcuentrosTabla <-encuentros %>% 
  group_by(year, area_nombre) %>% 
  summarise(n = n(), .groups = "drop") %>% 
  pivot_wider(
    names_from = area_nombre,
    values_from = n,
    values_fill = 0   # 👈 importante para evitar NA
  ) %>% 
  mutate(Total = rowSums(across(-year))) 

aisEcuentrosTabla <- encountersAIS %>% 
  #filter(eventType == "encounter") %>% 
  group_by(year, eez_label) %>% 
  summarise(n = n(), .groups = "drop") %>% 
  pivot_wider(
    names_from = eez_label,
    values_from = n,
    values_fill = 0   # 👈 importante para evitar NA
  ) %>% 
  mutate(Total = rowSums(across(-year))) #%>% 
  #select(1, 2, 4, 3, 5) %>% 
  #kable()

merge(vmsEcuentrosTabla, aisEcuentrosTabla, by="year", all=T) %>% 
                    kable()

```


### Derivas

```{r}

derivas <- derivas %>%
  mutate(area_nombre = case_when(
    MRGID == 8423 ~ "Panamá",
    #MRGID == 8431 ~ "Ecuador",
    is.na(MRGID)  ~ "Fuera de EEZ"
  ),
    year = year(event_start)
  ) %>% 
    filter(year >= 2020,
         year <= 2025)

```

#### Mapa de derivas

```{r}
vmsDerivas <- gfw_map(theme = 'dark', res = 10, eezs = TRUE) +
  #coord_sf(xlim = xlimites, ylim = ylimites, crs = 4326) +
  geom_point(data = derivas %>% filter(year < 2026 ),
             aes(x = lon_mean, 
                 y = lat_mean, 
                 col = area_nombre),
             size = 0.001,
             show.legend = TRUE) +

  scale_color_manual(
    name = "Zona EEZ",
    values = c(
      "Panamá" = gfw_palettes$map_presence_dark[3],
      "Panama" = gfw_palettes$map_presence_dark[3],
      #"Ecuador" = gfw_palettes$primary[1],
      "Fuera de EEZ" = gfw_palettes$primary[2]
    )
  ) +
  guides(
    color = guide_legend(
      override.aes = list(size = 3)   
    )
  ) +
  theme(
    axis.title = element_text(size = 9),
    axis.title.x = element_text(margin = margin(t = 4, unit = "pt")), 
    axis.text = element_text(size = 9),
    axis.text.x = element_text(size = 9, angle = 45, hjust = 1),
    axis.text.y = element_text(size = 9),
    axis.ticks.y = element_line(color = "white"),
    strip.text = element_text(size = 9, face = "bold"),
    legend.position = "bottom",
    legend.key.width = unit(0.6, "cm")
  ) +
  labs(x = "Longitud", y = "Latitud") +
  facet_wrap(~year)
```


Agregamos las derivas en AIS y hacemos un mapa unico


```{r}

derivasAIS <- eventos %>% 
                  filter(!is.na(start), 
                         event_type == "LOITERING") %>% 
              mutate(year = factor(year, levels = 2020:2025))

aisDerivas <- gfw_map(theme = 'dark', res = 10, eezs = TRUE) +
  coord_sf(xlim = xlimites, ylim = ylimites, crs = 4326) +
  geom_point(data = derivasAIS,
             aes(x = lon, 
                 y = lat, 
                 col = eez_label),
             size = 0.001,
             show.legend = TRUE) +
  scale_color_manual(
    name = "Zona EEZ",
    values = c(
      "Panamá" = gfw_palettes$map_presence_dark[3],
      "Panama" = gfw_palettes$map_presence_dark[3],
      #"Ecuador" = gfw_palettes$primary[1],
      "Fuera de EEZ" = gfw_palettes$primary[2]
    )
  ) +
  guides(
    color = guide_legend(
      override.aes = list(size = 3)   
    )
  ) +
  theme(
    axis.title = element_text(size = 9),
    axis.title.x = element_text(margin = margin(t = 4, unit = "pt")), 
    axis.text = element_text(size = 9),
    axis.text.x = element_text(size = 9, angle = 45, hjust = 1),
    axis.text.y = element_text(size = 9),
    axis.ticks.y = element_line(color = "white"),
    strip.text = element_text(size = 9, face = "bold"),
    legend.position = "none",
    legend.key.width = unit(0.6, "cm")
  ) +
  labs(x = "Longitud", y = "Latitud") +
  facet_wrap(~year, drop= FALSE)
```

```{r fig.width=7, fig.height=4.2}

mapa1 <- vmsDerivas +
  escala_zona +
  #guia_zona +
  labs(title = "Derivas en VMS") +
  theme(
    legend.position = "bottom",
    plot.title = element_text(size = 11, face = "bold", hjust = 0.5),
    plot.margin = std_plot_margin
  )

mapa2 <- aisDerivas +
  escala_zona +
  #guia_zona +
  labs(title = "Derivas en AIS") +
  theme(
    legend.position = "none",
    plot.title = element_text(size = 11, face = "bold", hjust = 0.5),
    plot.margin = std_plot_margin
  )

#figura_final <- 
mapa1 
mapa2 #+
#  plot_layout(ncol = 2) 
#figura_final
```



#### Tabla de derivas

```{r}
vmsDerivasTabla <- derivas %>% 
  group_by(year, area_nombre) %>% 
  summarise(n = n(), .groups = "drop") %>% 
  pivot_wider(
    names_from = area_nombre,
    values_from = n,
    values_fill = 0   # 👈 importante para evitar NA
  ) %>% 
  mutate(Total = rowSums(across(-year)))

aisDerivasTabla <- eventos %>% 
  filter(eventType == "loitering") %>% 
  group_by(year, eez_label) %>% 
  summarise(n = n(), .groups = "drop") %>% 
  pivot_wider(
    names_from = eez_label,
    values_from = n,
    values_fill = 0   # 👈 importante para evitar NA
  ) %>% 
  mutate(Total = rowSums(across(-year))) #%>% 
  #select(1, 2, 4, 3, 5) %>% 
  #kable()

merge(vmsDerivasTabla, aisDerivasTabla, by="year", all=T) %>% 
                    kable()

```


### Visitas a puerto

```{r}

portVisits <- portVisits %>%
  mutate(area_nombre = case_when(
    MRGID == 8423 ~ "Panamá",
    is.na(MRGID)  ~ "Fuera de EEZ"
  ),
    year = year(event_start)
  ) %>% 
  filter(year >= 2020,
         year <= 2025)

mapPortVisits <- portVisits %>% 
  group_by(puerto, area_nombre) %>% 
  summarise(n = n(),
            meanLat = mean(lat_mean, na.rm=T),
            meanLon = mean(lon_mean, na.rm=T))

```

#### Mapa de visitas a puerto

```{r}
vmsPort <- gfw_map(theme = 'dark', res = 10, eezs = TRUE) +
  #coord_sf(xlim = xlimites, ylim = ylimites, crs = 4326) +
  geom_point(data = mapPortVisits,
             aes(x = meanLon, 
                 y = meanLat, 
                 size = n),      # <-- mapear dentro de aes()
              col =  gfw_palettes$map_presence_dark[3],
             alpha = .4,
             show.legend = TRUE) +

  scale_size_continuous(
    name = "Número de visitas",
    range = c(1, 10)   # tamaño mínimo y máximo de los puntos
  ) +
  scale_color_manual(
    name = "Zona EEZ",
    values = c(
      "Panamá" = gfw_palettes$map_presence_dark[3],
      "Panama" = gfw_palettes$map_presence_dark[3],
      "Fuera de EEZ" = gfw_palettes$primary[2]
    )
  ) +
guides(size = guide_legend(
                override.aes = list(color = "#3182bd",  alpha = 0.7)
                        ),
  color = guide_legend(override.aes = list(size = 3)))+

  theme(
    axis.title = element_text(size = 9),
    axis.title.x = element_text(margin = margin(t = 4, unit = "pt")), 
    axis.text = element_text(size = 9),
    axis.text.x = element_text(size = 9, angle = 45, hjust = 1),
    axis.text.y = element_text(size = 9),
    axis.ticks.y = element_line(color = "white"),
    strip.text = element_text(size = 9),
  legend.position = "bottom",
  legend.box = "vertical",
  legend.key.width = unit(0.4, "cm"),
  legend.spacing.x = unit(0.2, "cm"),
  legend.text = element_text(size = 9),
  legend.title = element_text(size = 9)
  ) +
  labs(x = "Longitud", y = "Latitud")
```

Agregamos los puertos en AIS y hacemos un mapa unico


```{r}

eventosMap <- eventos %>% 
              filter(eventType == "port_visit") %>% 
  mutate(topDestination = map_chr(
                                  event_info,
                                  ~ .x$startAnchorage$topDestination %||% NA_character_)) %>% 
  group_by(year, eventId, lat, lon, topDestination) %>% 
  summarise(n = n()) %>% 
  group_by(lat, lon, topDestination) %>% 
  summarise(n = n())
  
  


aisPort <- gfw_map(theme = 'dark', res = 10, eezs = TRUE) +
  coord_sf(xlim = xlimites, ylim = ylimites, crs = 4326) +
  geom_point(data = eventosMap,
             aes(x = lon, 
                 y = lat, 
                 size = n),
             col =  gfw_palettes$map_presence_dark[3],
             alpha=0.4,
             show.legend = TRUE) +
  scale_color_manual(
    name = "Zona EEZ",
    values = c(
      "Panamá" = gfw_palettes$map_presence_dark[3],
      "Panama" = gfw_palettes$map_presence_dark[3],
      "Fuera de EEZ" = gfw_palettes$primary[2]
    )
  ) +
  guides(
    color = guide_legend(
      override.aes = list(size = 3)   
    )
  ) +
  theme(
    axis.title = element_text(size = 9),
    axis.title.x = element_text(margin = margin(t = 4, unit = "pt")), 
    axis.text = element_text(size = 9),
    axis.text.x = element_text(size = 9, angle = 45, hjust = 1),
    axis.text.y = element_text(size = 9),
    axis.ticks.y = element_line(color = "white"),
    strip.text = element_text(size = 9, face = "bold"),
    legend.position = "none",
    legend.key.width = unit(0.6, "cm")
  ) +
  labs(x = "Longitud", y = "Latitud")# +
  #facet_wrap(~year)
```

```{r fig.width=7, fig.height=4.2}

mapa1 <- vmsPort +
  escala_zona +
  #guia_zona +
  labs(title = "Visitas a puerto en VMS") +
  theme(
    legend.position = "bottom",
    plot.title = element_text(size = 11, face = "bold", hjust = 0.5),
    plot.margin = std_plot_margin
  )

mapa2 <- aisPort +
  escala_zona +
  #guia_zona +
  labs(title = "Visitas a puerto en AIS") +
  theme(
    legend.position = "none",
    plot.title = element_text(size = 11, face = "bold", hjust = 0.5),
    plot.margin = std_plot_margin
  )

figura_final <- mapa1 + mapa2 +
  plot_layout(ncol = 2) 
figura_final
```



#### Tabla de visitas a puerto

```{r}
top10_puertos <- portVisits %>% 
  count(puerto, sort = TRUE) %>% 
  slice_head(n = 10) %>% 
  pull(puerto)

portVisits %>% 
  filter(puerto %in% top10_puertos) %>% 
  group_by(year, area_nombre, puerto) %>% 
  summarise(n = n(), .groups = "drop") %>% 
  pivot_wider(
    names_from = c(area_nombre, puerto),
    values_from = n,
    values_fill = 0
  ) %>% 
  mutate(
    Total = rowSums(across(where(is.numeric) & !all_of("year")), 
                    na.rm = TRUE)
  ) %>% 
  #arrange(desc(Total)) %>% 
  select(year, everything()) %>% 
  kable()

eventos %>% 
  filter(eventType == "port_visit") %>% 
  group_by(year, eez_label) %>% 
  summarise(n = n(), .groups = "drop") %>% 
  pivot_wider(
    names_from = eez_label,
    values_from = n,
    values_fill = 0   # 👈 importante para evitar NA
  ) %>% 
  mutate(Total = rowSums(across(-year))) #%>% 
  #select(1, 2, 4, 3, 5) %>% 


vmsPortCountry <- eventos %>% 
  filter(eventType == "port_visit") %>% 
  group_by(vessel_flag, eez_label) %>% 
  summarise(n = n(), .groups = "drop") %>% 
  pivot_wider(
    names_from = eez_label,
    values_from = n,
    values_fill = 0   # 👈 importante para evitar NA
  ) #%>% 
  #mutate(Total = rowSums(across(-year))) #%>% 
  #select(1, 2, 4, 3, 5) %>% 

write.csv(vmsPortCountry, file="~/Downloads/ais_puertos_flag.csv")
```


### GAPs

```{r fig.width=7, fig.height=4.2, cache=FALSE}

gaps <- gaps %>%
  mutate(area_nombre = case_when(
    MRGID == 8423 ~ "Panamá",
    is.na(MRGID)  ~ "Fuera de EEZ"
  ),
    year = year(event_start),
  h = round(duration_h),
  largo = if_else(h > 24, 1, 0)
  )

temp <- gaps %>% 
          mutate(h = round(duration_h),
                  year = year(event_start)) %>% 
          group_by(year, h) %>% 
          summarise(n = n())

ggplot(temp %>% filter(h <= 30), aes(x = h, y = n)) +
  geom_col(width = 1, 
           #col=gfw_palettes$primary[1],
           fill=gfw_palettes$primary[1], alpha=.6) +
  #facet_wrap(~ year, ncol=2) +
  #scale_x_continuous(breaks = seq(0, 23, 3)) +
  labs(
    x = "Duracion (hr)",
    y = "Número de observaciones"
  ) +
  theme(plot.margin = std_plot_margin)

```

#### Mapa de GAPs


```{r}

fix_lon <- function(lon) {
  ((lon + 180) %% 360) - 180
}

split_antimeridian <- function(data,
                               lon1 = "lon_min",
                               lat1 = "lat_min",
                               lon2 = "lon_max",
                               lat2 = "lat_max") {
  
  data <- data %>% 
    mutate(
      lon1_tmp = fix_lon(.data[[lon1]]),
      lat1_tmp = .data[[lat1]],
      lon2_tmp = fix_lon(.data[[lon2]]),
      lat2_tmp = .data[[lat2]],
      crosses_antimeridian = abs(lon2_tmp - lon1_tmp) > 180,
      row_id = row_number()
    )
  
  pmap_dfr(data, function(...) {
    
    row <- tibble(...)
    
    if (!row$crosses_antimeridian) {
      
      row %>% 
        mutate(
          lon_start_plot = lon1_tmp,
          lat_start_plot = lat1_tmp,
          lon_end_plot   = lon2_tmp,
          lat_end_plot   = lat2_tmp
        )
      
    } else {
      
      if (row$lon1_tmp > 0 & row$lon2_tmp < 0) {
        edge1 <- 180
        edge2 <- -180
        lon2_adj <- row$lon2_tmp + 360
      } else {
        edge1 <- -180
        edge2 <- 180
        lon2_adj <- row$lon2_tmp - 360
      }
      
      frac <- (edge1 - row$lon1_tmp) / (lon2_adj - row$lon1_tmp)
      
      lat_edge <- row$lat1_tmp + frac * (row$lat2_tmp - row$lat1_tmp)
      
      bind_rows(
        row %>% 
          mutate(
            lon_start_plot = lon1_tmp,
            lat_start_plot = lat1_tmp,
            lon_end_plot   = edge1,
            lat_end_plot   = lat_edge
          ),
        row %>% 
          mutate(
            lon_start_plot = edge2,
            lat_start_plot = lat_edge,
            lon_end_plot   = lon2_tmp,
            lat_end_plot   = lat2_tmp
          )
      )
    }
  })
}

gapsVMS <- gaps %>% 
  as_tibble() %>% 
  filter(
    h > 4 & h < 30, 
    year >= 2020,
    year <= 2025
  ) %>% 
  split_antimeridian(
    lon1 = "lon_min",
    lat1 = "lat_min",
    lon2 = "lon_max",
    lat2 = "lat_max"
  )

vmsGaps <- gfw_map(theme = 'dark', res = 10, eezs = TRUE) +
  geom_segment(
    data = gapsVMS,
    aes(
      x = lon_start_plot,
      y = lat_start_plot,
      xend = lon_end_plot,
      yend = lat_end_plot,
      color = area_nombre
    ),
    arrow = arrow(length = unit(0.01, "cm")),
    alpha = .6
  ) +
  scale_color_manual(
    name = "Zona EEZ",
    values = c(
      "Panamá" = gfw_palettes$map_presence_dark[3],
      "Panama" = gfw_palettes$map_presence_dark[3],
      "Fuera de EEZ" = gfw_palettes$primary[2]
    )
  ) +
  guides(
    color = guide_legend(
      override.aes = list(size = 3)
    )
  ) +
  theme(
    axis.title = element_text(size = 9),
    axis.title.x = element_text(margin = margin(t = 4, unit = "pt")), 
    axis.text = element_text(size = 9),
    axis.text.x = element_text(size = 9, angle = 45, hjust = 1),
    axis.text.y = element_text(size = 9),
    axis.ticks.y = element_line(color = "white"),
    strip.text = element_text(size = 9, face = "bold"),
    legend.position = "none",
    legend.key.width = unit(0.6, "cm")
  ) +
  labs(
    x = "Longitud",
    y = "Latitud"
  ) +
  facet_wrap(~year)

#vmsGaps
```




Agregamos los gaps en AIS y hacemos un mapa unico

```{r cache=FALSE}

aisGapslatlon <- eventos %>%
          filter(event_type == "GAP",
                 !is.na(start)) %>% 
  mutate(
    duration_hours = map_dbl(event_info, ~ parse_number(
      as.character(pluck(.x, "durationHours", .default = NA_character_)))),
    lat_off = map_dbl(event_info, ~ parse_number(
      as.character(pluck(.x, "offPosition", "lat", .default = NA_character_))
    )),
    lon_off = map_dbl(event_info, ~ parse_number(
      as.character(pluck(.x, "offPosition", "lon", .default = NA_character_))
    )),
    lat_on = map_dbl(event_info, ~ parse_number(
      as.character(pluck(.x, "onPosition", "lat", .default = NA_character_))
    )),
    lon_on = map_dbl(event_info, ~ parse_number(
      as.character(pluck(.x, "onPosition", "lon", .default = NA_character_))
    ))
  )

aisGapsPlotData <- aisGapslatlon %>% 
  filter(duration_hours > 4 & duration_hours < 30)
```

```{r cache=FALSE}
aisGaps <- gfw_map(theme = 'dark', res = 10, eezs = TRUE) +
  coord_sf(xlim = xlimites, ylim = ylimites, crs = 4326) +
  geom_segment(data = aisGapsPlotData, 
               aes(x = lon_off, y = lat_off,
               xend = lon_on, yend = lat_on,
               color = eez_label),
               arrow = arrow(length = unit(0.05, "cm")),
               alpha = .6) +
  scale_color_manual(
    name = "Zona EEZ",
    values = c(
      "Panamá" = gfw_palettes$map_presence_dark[3],
      "Panama" = gfw_palettes$map_presence_dark[3],
      "Fuera de EEZ" = gfw_palettes$primary[2]
    )
  ) +
  guides(
    color = guide_legend(
      override.aes = list(size = 3)   
    )
  ) +
  theme(
    axis.title = element_text(size = 9),
    axis.title.x = element_text(margin = margin(t = 4, unit = "pt")), 
    axis.text = element_text(size = 9),
    axis.text.x = element_text(size = 9, angle = 45, hjust = 1),
    axis.text.y = element_text(size = 9),
    axis.ticks.y = element_line(color = "white"),
    strip.text = element_text(size = 9, face = "bold"),
    legend.position = "none",
    legend.key.width = unit(0.6, "cm")
  ) +
  labs(x = "Longitud", y = "Latitud") +
  facet_wrap(~year)
```

```{r fig.width=7, fig.height=4.2}

mapa1 <- vmsGaps +
  escala_zona +
  #guia_zona +
  labs(title = "Discontinuidades en VMS") +
  theme(
    legend.position = "bottom",
    plot.title = element_text(size = 11, face = "bold", hjust = 0.5),
    plot.margin = std_plot_margin
  )

mapa2 <- aisGaps +
  escala_zona +
  #guia_zona +
  labs(title = "Discontinuidades en AIS") +
  theme(
    legend.position = "none",
    plot.title = element_text(size = 11, face = "bold", hjust = 0.5),
    plot.margin = std_plot_margin
  )

mapa1
mapa2
```

#### Tabla resumen de GAPs

```{r}
vmsGapsTabla <- gaps %>% 
  filter(h > 4 & h < 30, 
         year >= 2020,
         year <= 2025) %>% 
  group_by(year, area_nombre) %>% 
  summarise(n = n(), .groups = "drop") %>% 
  pivot_wider(
    names_from = area_nombre,
    values_from = n,
    values_fill = 0 
  ) %>% 
  mutate(Total = rowSums(across(-year)))


aisGapsTabla <- aisGapslatlon %>% 
    filter(duration_hours > 4 & duration_hours < 30) %>% 
    group_by(year, eez_label) %>% 
  summarise(n = n(), .groups = "drop") %>% 
  pivot_wider(
    names_from = eez_label,
    values_from = n,
    values_fill = 0   # 👈 importante para evitar NA
  ) %>% 
  mutate(Total = rowSums(across(-year))) #%>% 
  #select(1, 2, 4, 3, 5) %>% 
  #kable()

merge(vmsGapsTabla, aisGapsTabla, by="year", all=T) %>% 
                    kable()



```
