---
title: "Explorando datos VMS de Panamá con gfwR"
author: Jorge F. Cornejo-Donoso
date: last-modified
date-format: "MMMM DD, YYYY"
format:
  html:
    toc: true
    toc-depth: 3
    lof: true
    lot: true
  pdf: 
    toc: true
    toc-depth: 3
    lof: true
    lot: true
    geometry: "left=3cm,right=3cm,top=2cm,bottom=2cm"
    number-sections: true
    fontfamily: roboto
    prefer-html: true
execute:
  #cache: TRUE
  cache: FALSE
  cache.lazy: TRUE
  dev: "ragg_png"
  dpi: 300
knitr:
   opts_chunk: 
     dev: "ragg_png"
     echo: FALSE
     warning: FALSE
     message: FALSE
     cache: TRUE
     cache.lazy: TRUE
     fig.align: 'center'
     fig.width: 7
     fig.height: 4.2
     out.width: "100%"
     #fig.dpi: 600
     fig.pos: "H"

---

```{r results='hide', cache=FALSE}
#| message: false
#| warning: false
#| paged-print: true
require(ggplot2)
require(dplyr)
library(tidyr)
library(fishwatchr)
library(lubridate)
library(gfwr)
library(progress)
library(bigrquery)
library(sf)
library(countrycode)
library(viridis)
library(purrr)
library(stringr)
library(knitr)
library(kableExtra)
library(tidyverse)
library(readr)

options(scipen=999, digits = 6)

Sys.setlocale("LC_TIME", "es_ES.UTF-8") 

```

```{r cache=FALSE}
std_base_size <- 9
std_plot_margin <- margin(3, 3, 3, 3, unit = "pt")

gfwT <- theme_gfw() +
  theme(
    text = element_text(size = std_base_size),
    axis.title = element_text(size = std_base_size),
    axis.title.x = element_text(margin = margin(t = 4, unit = "pt")),
    axis.title.y = element_text(margin = margin(r = 4, unit = "pt")),
    axis.text = element_text(size = std_base_size),
    axis.text.x = element_text(size = std_base_size, hjust = 1, angle = 45),
    axis.text.y = element_text(size = std_base_size),
    axis.ticks.y = element_line(color = "white"),
    strip.text = element_text(size = std_base_size, face = "bold"),
    legend.position = "right",
    legend.title = element_text(size = std_base_size),
    legend.text = element_text(size = std_base_size),
    legend.key.width = unit(0.5, "cm"),
    legend.key.height = unit(0.5, "cm"),
    plot.title = element_text(size = std_base_size + 1, face = "bold", hjust = 0.5, margin = margin(b = 4, unit = "pt")),
    plot.subtitle = element_text(size = std_base_size, margin = margin(b = 4, unit = "pt")),
    plot.caption = element_text(size = std_base_size - 1, margin = margin(t = 4, unit = "pt")),
    plot.margin = std_plot_margin,
    panel.spacing.x = unit(0.08, "lines"),
    panel.spacing.y = unit(0.08, "lines")#,
    #plot.background = element_rect(fill = "white", color = NA),
    #panel.background = element_rect(fill = "white", color = NA)
  )

theme_set(gfwT)

xlimites = c(-85, -76)
ylimites = c(4, 13)


```



# Áreas de interes

## 8 mn

Leemos todos los datos

```{r}
ruta_base <- "../data/AOI/8mn"

carpetas_base <- list.dirs(
  path = ruta_base,
  full.names = TRUE,
  recursive = FALSE
)

extraer_anio <- function(nombre_carpeta) {
  stringr::str_extract(
    string = basename(nombre_carpeta),
    pattern = "\\d{4}(?=-01-01T)"
  )
}

extraer_pais_archivo <- function(nombre_archivo) {
  nombre <- tools::file_path_sans_ext(basename(nombre_archivo)) |> 
    tolower()

if (stringr::str_detect(nombre, "^public-vms-")) {
    pais <- stringr::str_extract(nombre, "(?<=^public-vms-)[^-]+")
  } else if (stringr::str_detect(nombre, "^public-")) {
    pais <- stringr::str_extract(nombre, "(?<=^public-)[^-]+")
  } else {
    pais <- NA_character_
  }
  
  pais
}

leer_csv_seguro <- function(archivo, anio_carpeta, carpeta_base) {
  datos <- tryCatch(
    {
      readr::read_csv(
        archivo,
        col_types = readr::cols(.default = readr::col_character()),
        show_col_types = FALSE,
        progress = FALSE
      )
    },
    error = function(e) {
      message("Error leyendo: ", basename(archivo), " -> ", e$message)
      return(NULL)
    }
  )
  
  if (is.null(datos)) {
    return(NULL)
  }
  
  # Saltar archivos sin filas
  if (nrow(datos) == 0) {
    message("Archivo sin datos: ", basename(archivo))
    return(NULL)
  }
  
  datos %>%
    mutate(
      anio_carpeta = anio_carpeta,
      pais_archivo = extraer_pais_archivo(archivo),
      carpeta_base = basename(carpeta_base),
      archivo_origen = basename(archivo)
    )
}

datos_finales <- purrr::map_dfr(carpetas_base, function(carpeta) {
  
  anio_carpeta <- extraer_anio(carpeta)
  subcarpeta <- file.path(carpeta, "layer-activity-data-1")
  
  if (!dir.exists(subcarpeta)) {
    message("No existe subcarpeta: ", subcarpeta)
    return(NULL)
  }
  
  archivos_csv <- list.files(
    path = subcarpeta,
    pattern = "\\.csv$",
    full.names = TRUE
  )
  
  if (length(archivos_csv) == 0) {
    message("No hay CSV en: ", subcarpeta)
    return(NULL)
  }
  
  purrr::map_dfr(
    archivos_csv,
    ~ leer_csv_seguro(
      archivo = .x,
      anio_carpeta = anio_carpeta,
      carpeta_base = carpeta
    )
  )
})

datos_finales <- datos_finales %>%
  mutate(
    Lat = readr::parse_number(Lat),
    Lon = readr::parse_number(Lon),
    `Apparent Fishing Hours` = readr::parse_number(`Apparent Fishing Hours`)
  )

#glimpse(datos_finales)
```

## Mapa de pesca aparente VMS

```{r}

mapa <- datos_finales %>% 
          mutate(lat_bin = round(Lat, 2),
                 lon_bin = round(Lon, 2)) %>% 
  group_by(lat_bin, lon_bin, Flag, anio_carpeta) %>% 
  summarise(hp = sum(`Apparent Fishing Hours`, na.rm=T))

```

```{r fig.width=8.5, fig.height=6.8}
gfw_map(theme = 'dark', res = 10, eezs = TRUE) +
    coord_sf(xlim = c(-82, -78), ylim = c(-4, 2), crs = 4326) +
    geom_tile(data = mapa %>% filter(!is.na(Flag), anio_carpeta < 2026),
              aes(x = lon_bin, y = lat_bin, fill = hp, interpolate=TRUE), show.legend = TRUE) +
    viridis::scale_fill_viridis(limits = c(0.1, 2),
                     breaks=seq(0,2,by=.5),
                     oob = scales::squish,
                     na.value = NA) +
    theme(
      axis.title = element_text(size = 9),
      axis.title.x = element_text(margin = margin(t = 4, unit = "pt")), 
      axis.text = element_text(size = 9),
      axis.text.x = element_text(size = 9, angle = 45, hjust = 1),
      axis.text.y = element_text(size = 9),
      axis.ticks.y = element_line(color = "white"),
      strip.text = element_text(size = 9, face = "bold"),
      strip.text.y.left = element_text(angle = 0, hjust = 1, margin = margin(r = 4, unit = "pt")),
      strip.placement = "outside",
      legend.position = "bottom",  # Mostrar leyenda
      legend.key.width = unit(0.6, "cm"),
      plot.margin = margin(4, 4, 4, 12, unit = "pt")
      ) +
  scale_x_continuous(breaks = seq(-82, -78, by = 2)) +
  scale_y_continuous(breaks = seq(-4, 2, by = 2)) +
    labs( x = "Longitud", y = "Latitud", fill = "Esfuerzo de pesca \n aparente (hr)" ) +
    facet_grid(Flag ~ anio_carpeta, switch = "y")
```


```{r}

datos_finales %>% 
          group_by(`Vessel ID`, Flag, anio_carpeta) %>% 
          summarise(hp = sum(`Apparent Fishing Hours`, na.rm=T)) %>% 
          group_by(anio_carpeta, Flag) %>% 
          summarise(hp = sum(hp, na.rm=T), n = n()) %>% 
  pivot_wider(
    names_from = Flag,
    values_from = c(hp, n),
    values_fill = 0
  ) %>%
  kable(format = "html", digits = 0)

```



## Hermandad

Leemos todos los datos.

Los datos son presencia de embarcaciones pesqueras navegando hasta a 4 nudos.

```{r}
poligono1 <- st_read("../data/AOI/Hermandad/Zonacion/Poligono1.geojson")
poligono2 <- st_read("../data/AOI/Hermandad/Zonacion/Poligono2.geojson")
centro <- st_read("../data/AOI/Hermandad/Zonacion/hermandad.geojson")

ruta_base <- "../data/AOI/Hermandad/presencia/"

carpetas_base <- list.dirs(
  path = ruta_base,
  full.names = TRUE,
  recursive = FALSE
)

extraer_anio <- function(nombre_carpeta) {
  stringr::str_extract(
    string = basename(nombre_carpeta),
    pattern = "\\d{4}(?=-01-01T)"
  )
}

extraer_pais_archivo <- function(nombre_archivo) {
  nombre <- tools::file_path_sans_ext(basename(nombre_archivo)) |> 
    tolower()
  
if (stringr::str_detect(nombre, "^public-vms-")) {
    pais <- stringr::str_extract(nombre, "(?<=^public-vms-)[^-]+")
  } else if (stringr::str_detect(nombre, "^public-")) {
    pais <- stringr::str_extract(nombre, "(?<=^public-)[^-]+")
  } else {
    pais <- NA_character_
  }
  
  pais
}

leer_csv_seguro <- function(archivo, anio_carpeta, carpeta_base) {
  
  datos <- tryCatch(
    {
      readr::read_csv(
        archivo,
        col_types = readr::cols(.default = readr::col_character()),
        show_col_types = FALSE,
        progress = FALSE
      )
    },
    error = function(e) {
      message("Error leyendo: ", basename(archivo), " -> ", e$message)
      return(NULL)
    }
  )
  
  if (is.null(datos)) {
    return(NULL)
  }
  
  # Saltar archivos sin filas
  if (nrow(datos) == 0) {
    message("Archivo sin datos: ", basename(archivo))
    return(NULL)
  }
  
  datos %>%
    mutate(
      anio_carpeta = anio_carpeta,
      pais_archivo = extraer_pais_archivo(archivo),
      carpeta_base = basename(carpeta_base),
      archivo_origen = basename(archivo)
    )
}

cargar_datos <- function(carpetas_base, dataType) {
  
  purrr::map_dfr(carpetas_base, function(carpeta) {
    
    anio_carpeta <- extraer_anio(carpeta)
    
    subcarpeta <- file.path(carpeta, dataType)
    
    if (!dir.exists(subcarpeta)) {
      message("No existe subcarpeta: ", subcarpeta)
      return(NULL)
    }
    
    archivos_csv <- list.files(
      path = subcarpeta,
      pattern = "\\.csv$",
      full.names = TRUE
    )
    
    if (length(archivos_csv) == 0) {
      message("No hay CSV en: ", subcarpeta)
      return(NULL)
    }
    
    purrr::map_dfr(
      archivos_csv,
      ~ leer_csv_seguro(
        archivo = .x,
        anio_carpeta = anio_carpeta,
        carpeta_base = carpeta
      )
    )
  })
}

```
### VMS

```{r}
datos_finales <- cargar_datos(
  carpetas_base = carpetas_base,
  dataType = "layer-activity-data-1"
)

# Convertir tipos después de unir
datos_finales <- datos_finales %>%
  mutate(
    Lat = readr::parse_number(Lat),
    Lon = readr::parse_number(Lon),
    `Vessel Presence Hours` = readr::parse_number(`Vessel Presence Hours`)
  )

```

#### Listado de Barcos

```{r}
ruta <- "../data/AOI/Hermandad/BarcosConArte/"

# Listar archivos CSV
archivos <- list.files(path = ruta, pattern = "\\.csv$", full.names = TRUE)

# Leer y combinar
barcos <- archivos %>%
  map_dfr(read_csv) %>% 
  group_by(name, MMSI, flag, `GFW vessel type`, `GFW gear type`, vesselId) %>% 
  summarise(n = n()) %>% 
  rename(`Vessel ID`  = vesselId,
         gear = `GFW gear type`)

datos_finalesConArte <- merge(datos_finales, barcos, by="Vessel ID") %>% 
                        mutate(gear_es = case_when(
                          gear == "Drifting_longlines|set_longlines" ~ "Palangre",
                          gear == "Drifting_longlines|squid_jiggers" ~ "Palangre / Poteras",
                          gear == "Driftnets|set_gillnets" ~ "Redes de enmalle",
                          gear == "Set_longlines|driftnets|set_gillnets" ~ "Artes mixtas",
                          gear == "Red de cerco atunera" ~ "Cerco atunero",
                          gear == "Red de cerco" ~ "Cerco",
                          gear == "Pesca" ~ "Pesca general",
                          gear == "---" ~ NA_character_,
                          TRUE ~ "Otro"
                        ))

unique(datos_finalesConArte$`GFW gear type`)

```

#### Ahora les agregarmos el poligono!

```{r}
pts <- st_as_sf(
  datos_finalesConArte,
  coords = c("Lon", "Lat"),
  crs = 4326   # cambia esto si tus coordenadas no están en WGS84
)

# 2) Unir ambos polígonos en un solo sf con una etiqueta
polys <- bind_rows(
  poligono1 %>% mutate(poligono = "geometry"),
  poligono2 %>% mutate(poligono = "geometry")
)

# 3) Asegurar mismo CRS
polys <- st_transform(polys, st_crs(pts))

# 4) Evaluar pertenencia
mat <- st_within(pts, polys, sparse = FALSE)

# 5) Crear clasificación final
pts$ubicacion <- case_when(
  mat[, 1] ~ "dentro_poligono_1",
  mat[, 2] ~ "dentro_poligono_2",
  TRUE     ~ "fuera"
)

pts$ubicacion <- case_when(
  mat[, 1] & !mat[, 2] ~ "poligono_1",
  !mat[, 1] & mat[, 2] ~ "poligono_2",
  mat[, 1] & mat[, 2]  ~ "ambos",
  TRUE                 ~ "centro"
)

coords <- st_coordinates(pts)

pts$Lon <- coords[, "X"]
pts$Lat <- coords[, "Y"]

#write.csv(pts, file="~/Downloads/temp.csv")

```

#### Tabla resumen de la actividad

```{r}

# Tabla resumen
tabla_resumen <- pts %>%
  st_drop_geometry() %>% 
  mutate(
    anio = as.integer(anio_carpeta),
    poligono = ubicacion,
    arte_pesca = gear_es,
    barco = `Vessel ID`
  ) %>%
  group_by(anio, poligono, arte_pesca) %>%
  summarise(
    n_barcos = n_distinct(barco),
    horas_presencia = sum(`Vessel Presence Hours`, na.rm = TRUE),
    .groups = "drop"
  ) %>%
  pivot_wider(
    names_from = poligono,
    values_from = c(n_barcos, horas_presencia),
    values_fill = 0
  )

kable(tabla_resumen)

```

#### Mapa VMS

```{r}

mapa <- datos_finalesConArte %>% 
          mutate(lat_bin = round(Lat, 2),
                 lon_bin = round(Lon, 2)) %>% 
  group_by(lat_bin, lon_bin, gear_es) %>% 
  summarise(hp = sum(`Vessel Presence Hours`, na.rm=T)) 

```


```{r}
gfw_map(theme = 'dark', res = 10, eezs = TRUE) +
    geom_sf(data = centro, fill = NA, color = "white", size = .1) +
    geom_sf(data = poligono1, fill = NA, color = "yellow", size = .1) +
    geom_sf(data = poligono2, fill = NA, color = "yellow", size = .1) +
    coord_sf(xlim = c(-94, -87), ylim = c(-0.5, 4), crs = 4326) +
    geom_tile(data = mapa,
              aes(x = lon_bin, y = lat_bin, fill = hp, interpolate=TRUE), show.legend = TRUE) +
    viridis::scale_fill_viridis(limits = c(0.1, 2),
                     breaks=seq(0,2,by=.5),
                     oob = scales::squish,
                     na.value = NA) +
    theme(
      axis.title = element_text(size = 9),
      axis.title.x = element_text(margin = margin(t = 4, unit = "pt")), 
      axis.text = element_text(size = 9),
      axis.text.x = element_text(size = 9, angle = 45, hjust = 1),
      axis.text.y = element_text(size = 9),
      axis.ticks.y = element_line(color = "white"),
      strip.text = element_text(size = 9, face = "bold"),
      legend.position = "bottom",  # Mostrar leyenda
      legend.key.width = unit(0.6, "cm")
      ) +
  scale_x_continuous(breaks = seq(-94, -87, by = 3)) +
  scale_y_continuous(breaks = seq(-0.5, 4, by = 2)) +
    labs( x = "Longitud", y = "Latitud", fill = "Esfuerzo de pesca \n aparente (hr)" ) +
    #facet_grid(Flag ~ anio_carpeta)
    facet_wrap(~gear_es)
```

```{r fig.width=8.5, fig.height=9}
mapa <- datos_finalesConArte %>% 
          mutate(lat_bin = round(Lat, 2),
                 lon_bin = round(Lon, 2)) %>% 
  group_by(lat_bin, lon_bin, gear_es, anio_carpeta) %>% 
  summarise(hp = sum(`Vessel Presence Hours`, na.rm=T)) %>% 
  filter(gear_es != "Cerco")

#for (year in 2020:2025)
#{
pp <- gfw_map(theme = 'dark', res = 10, eezs = TRUE) +
    geom_sf(data = centro, fill = NA, color = "white", size = .1) +
    geom_sf(data = poligono1, fill = NA, color = "yellow", size = .1) +
    geom_sf(data = poligono2, fill = NA, color = "yellow", size = .1) +
    coord_sf(xlim = c(-94, -87), ylim = c(-0.5, 4), crs = 4326) +
    geom_tile(data = mapa, # %>% filter(anio_carpeta == year),
              aes(x = lon_bin, y = lat_bin, fill = hp, interpolate=TRUE), show.legend = TRUE) +
    viridis::scale_fill_viridis(limits = c(0.1, 1),
                     breaks=seq(0,1,by=.5),
                     oob = scales::squish,
                     na.value = NA) +
    theme(
      axis.title = element_text(size = 9),
      axis.title.x = element_text(margin = margin(t = 4, unit = "pt")), 
      axis.text = element_text(size = 9),
      axis.text.x = element_text(size = 9, angle = 45, hjust = 1),
      axis.text.y = element_text(size = 9),
      axis.ticks.y = element_line(color = "white"),
      strip.text = element_text(size = 9, face = "bold"),
      strip.text.y = element_text(margin = margin(l = 4, r = 4, unit = "pt")),
      legend.position = "bottom",  # Mostrar leyenda
      legend.key.width = unit(0.6, "cm"),
      plot.margin = margin(4, 8, 4, 8, unit = "pt")
      ) +
  scale_x_continuous(breaks = seq(-94, -87, by = 3)) +
  scale_y_continuous(breaks = seq(-0.5, 4, by = 2)) +
    labs( x = "Longitud", y = "Latitud", fill = "Esfuerzo de pesca \n aparente (hr)" ) +
    #ggtitle(year) +
    facet_grid(anio_carpeta ~ gear_es)
    #facet_wrap(~gear_es)

print(pp)
#}

```




### AIS

```{r}
datos_finales_ais <- cargar_datos(
  carpetas_base = carpetas_base,
  dataType = "layer-activity-data-0"
)

# Convertir tipos después de unir
datos_finales_ais <- datos_finales_ais %>%
  mutate(
    Lat = readr::parse_number(Lat),
    Lon = readr::parse_number(Lon),
    `Vessel Presence Hours` = readr::parse_number(`Vessel Presence Hours`)
  )

```


#### Ahora les agregarmos el poligono!

```{r}
pts <- st_as_sf(
  datos_finales_ais,
  coords = c("Lon", "Lat"),
  crs = 4326   # cambia esto si tus coordenadas no están en WGS84
)

# 2) Unir ambos polígonos en un solo sf con una etiqueta
polys <- bind_rows(
  poligono1 %>% mutate(poligono = "geometry"),
  poligono2 %>% mutate(poligono = "geometry")
)

# 3) Asegurar mismo CRS
polys <- st_transform(polys, st_crs(pts))

# 4) Evaluar pertenencia
mat <- st_within(pts, polys, sparse = FALSE)

# 5) Crear clasificación final
pts$ubicacion <- case_when(
  mat[, 1] ~ "dentro_poligono_1",
  mat[, 2] ~ "dentro_poligono_2",
  TRUE     ~ "fuera"
)

pts$ubicacion <- case_when(
  mat[, 1] & !mat[, 2] ~ "poligono_1",
  !mat[, 1] & mat[, 2] ~ "poligono_2",
  mat[, 1] & mat[, 2]  ~ "ambos",
  TRUE                 ~ "centro"
)

coords <- st_coordinates(pts)

pts$Lon <- coords[, "X"]
pts$Lat <- coords[, "Y"]

#write.csv(pts, file="~/Downloads/temp.csv")

```

#### Tabla resumen de la actividad

```{r}

# Tabla resumen
tabla_resumen <- pts %>%
  st_drop_geometry() %>% 
  mutate(
    anio = as.integer(anio_carpeta),
    poligono = ubicacion,
    arte_pesca = `Gear Type`,
    barco = `Vessel ID`
  ) %>%
  group_by(anio, poligono, arte_pesca) %>%
  summarise(
    n_barcos = n_distinct(barco),
    horas_presencia = sum(`Vessel Presence Hours`, na.rm = TRUE),
    .groups = "drop"
  ) %>%
  pivot_wider(
    names_from = poligono,
    values_from = c(n_barcos, horas_presencia),
    values_fill = 0
  )

kable(tabla_resumen)

```

## Mapa de pesca aparente VMS


```{r fig.width=7, fig.height=4.2}
gfw_map(theme = 'dark', res = 10, eezs = TRUE) +
    coord_sf(xlim = c(-94, -87), ylim = c(-0.5, 4), crs = 4326) +
    geom_tile(data = mapa,
              aes(x = lon_bin, y = lat_bin, fill = hp, interpolate=TRUE), show.legend = TRUE) +
    viridis::scale_fill_viridis(limits = c(0.1, 2),
                     breaks=seq(0,2,by=.5),
                     oob = scales::squish,
                     na.value = NA) +
    theme(
      axis.title = element_text(size = 9),
      axis.title.x = element_text(margin = margin(t = 4, unit = "pt")), 
      axis.text = element_text(size = 9),
      axis.text.x = element_text(size = 9, angle = 45, hjust = 1),
      axis.text.y = element_text(size = 9),
      axis.ticks.y = element_line(color = "white"),
      strip.text = element_text(size = 9, face = "bold"),
      legend.position = "bottom",  # Mostrar leyenda
      legend.key.width = unit(0.6, "cm")
      ) +
  scale_x_continuous(breaks = seq(-94, -87, by = 3)) +
  scale_y_continuous(breaks = seq(-0.5, 4, by = 2)) +
    labs( x = "Longitud", y = "Latitud", fill = "Esfuerzo de pesca \n aparente (hr)" ) +
    #facet_grid(Flag ~ anio_carpeta)
    facet_wrap(~gear_es)
```

```{r eval=F}

datos_finales %>% 
          group_by(`Vessel ID`, Flag, anio_carpeta) %>% 
          summarise(hp = sum(`Ve  `, na.rm=T)) %>% 
          group_by(anio_carpeta, Flag) %>% 
          summarise(hp = sum(hp, na.rm=T), n = n()) %>% 
  pivot_wider(
    names_from = Flag,
    values_from = c(hp, n),
    values_fill = 0
  ) %>%
  kable(format = "html", digits = 0)
```
