---
title: "Explorando datos VMS de Panamá con gfwR"
author: Jorge F. Cornejo-Donoso
date: last-modified
date-format: "MMMM DD, YYYY"
format:
  html:
    toc: true
    toc-depth: 3
    lof: true
    lot: true
  pdf: 
    toc: true
    toc-depth: 3
    lof: true
    lot: true
    geometry: "left=3cm,right=3cm,top=2cm,bottom=2cm"
    number-sections: true
    fontfamily: roboto
    prefer-html: true
execute:
  #cache: TRUE
  cache: FALSE
  cache.lazy: TRUE
  dev: "ragg_png"
  dpi: 300
knitr:
   opts_chunk: 
     dev: "ragg_png"
     echo: FALSE
     warning: FALSE
     message: FALSE
     cache: TRUE
     cache.lazy: TRUE
     fig.align: 'center'
     fig.width: 7
     fig.height: 4.2
     out.width: "100%"
     #fig.dpi: 600
     fig.pos: "H"

---

```{r results='hide', cache=FALSE}
#| message: false
#| warning: false
#| paged-print: true
require(ggplot2)
require(dplyr)
library(tidyr)
library(fishwatchr)
library(lubridate)
library(gfwr)
library(progress)
library(bigrquery)
library(sf)
library(countrycode)
library(viridis)
library(purrr)
library(stringr)
library(knitr)
library(kableExtra)
library(tidyverse)
library(readr)

options(scipen=999, digits = 6)

Sys.setlocale("LC_TIME", "es_ES.UTF-8") 

```

```{r cache=FALSE}
std_base_size <- 9
std_plot_margin <- margin(3, 3, 3, 3, unit = "pt")

gfwT <- theme_gfw() +
  theme(
    text = element_text(size = std_base_size),
    axis.title = element_text(size = std_base_size),
    axis.title.x = element_text(margin = margin(t = 4, unit = "pt")),
    axis.title.y = element_text(margin = margin(r = 4, unit = "pt")),
    axis.text = element_text(size = std_base_size),
    axis.text.x = element_text(size = std_base_size, hjust = 1, angle = 45),
    axis.text.y = element_text(size = std_base_size),
    axis.ticks.y = element_line(color = "white"),
    strip.text = element_text(size = std_base_size, face = "bold"),
    legend.position = "right",
    legend.title = element_text(size = std_base_size),
    legend.text = element_text(size = std_base_size),
    legend.key.width = unit(0.5, "cm"),
    legend.key.height = unit(0.5, "cm"),
    plot.title = element_text(size = std_base_size + 1, face = "bold", hjust = 0.5, margin = margin(b = 4, unit = "pt")),
    plot.subtitle = element_text(size = std_base_size, margin = margin(b = 4, unit = "pt")),
    plot.caption = element_text(size = std_base_size - 1, margin = margin(t = 4, unit = "pt")),
    plot.margin = std_plot_margin,
    panel.spacing.x = unit(0.08, "lines"),
    panel.spacing.y = unit(0.08, "lines")#,
    #plot.background = element_rect(fill = "white", color = NA),
    #panel.background = element_rect(fill = "white", color = NA)
  )

theme_set(gfwT)

xlimites = c(-85, -76)
ylimites = c(4, 13)


```



# Áreas de interes

## Cordillera de Coiba

### Presencia < 6mn

Leemos todos los datos VMS. Estos datos los sacamos desde la pagina web.

```{r}
ruta_base <- "../data/AOI/C_de_coiba/Pres_menos6kn/"
archivos_zip <- list.files(
  path = ruta_base,
  pattern = "\\.zip$",
  full.names = TRUE
)

extraer_anio <- function(nombre_archivo) {
  str_extract(
    basename(nombre_archivo),
    "\\d{4}(?=-01-01T)"
  )
}

extraer_pais_archivo <- function(nombre_archivo) {
  nombre <- tools::file_path_sans_ext(basename(nombre_archivo)) |> 
    tolower()
  if (str_detect(nombre, "^public-vms-")) {
    str_extract(nombre, "(?<=^public-vms-)[^-]+")
  } else if (str_detect(nombre, "^public-")) {
    str_extract(nombre, "(?<=^public-)[^-]+")
  } else {
    NA_character_
  }
}

leer_csv_seguro <- function(archivo, anio_zip, zip_origen) {
  datos <- tryCatch(
    read_csv(
      archivo,
      col_types = cols(.default = col_character()),
      show_col_types = FALSE,
      progress = FALSE
    ),
    error = function(e) {
      message("Error leyendo: ", basename(archivo), " -> ", e$message)
      return(NULL)
    }
  )

  if (is.null(datos) || nrow(datos) == 0) {
    return(NULL)
  }

  datos %>%
    mutate(
      anio_carpeta = anio_zip,
      pais_archivo = extraer_pais_archivo(archivo),
      archivo_origen = basename(archivo),
      zip_origen = basename(zip_origen)
    )
}

datos_finales <- map_dfr(archivos_zip, function(zip_file) {
  anio_zip <- extraer_anio(zip_file)
  temp_dir <- tempfile()
  dir.create(temp_dir)
  unzip(zip_file, exdir = temp_dir)
  archivos_csv <- list.files(
    path = temp_dir,
    pattern = "\\.csv$",
    full.names = TRUE,
    recursive = TRUE
  )

  if (length(archivos_csv) == 0) {
    message("No hay CSV en: ", basename(zip_file))
    return(NULL)
  }

  map_dfr(
    archivos_csv,
    ~ leer_csv_seguro(
      archivo = .x,
      anio_zip = anio_zip,
      zip_origen = zip_file
    )
  )
})

datos_finales <- datos_finales %>%
  mutate(
    Lat = parse_number(Lat),
    Lon = parse_number(Lon),
    `hp` = parse_number(`Vessel Presence Hours`)
  )
```

#### Mapa de prescencia flota nacional VMS

```{r}

mapa <- datos_finales %>% 
          mutate(lat_bin = round(Lat, 2),
                 lon_bin = round(Lon, 2)) %>% 
  group_by(lat_bin, lon_bin, Flag, anio_carpeta) %>% 
  summarise(hp = sum(hp, na.rm=T))

```

```{r fig.width=8.5, fig.height=6.8}
gfw_map(theme = 'dark', res = 10, eezs = TRUE) +
  coord_sf(xlim = c(-85, -80), ylim = c(4, 8), crs = 4326) +
  geom_tile(data = mapa %>% filter(!is.na(Flag), anio_carpeta < 2026),
    aes(x = lon_bin, y = lat_bin, fill = hp),
    width = 0.02,
    height = 0.02,
    show.legend = TRUE
  ) +
  viridis::scale_fill_viridis(
    limits = c(0.1, 1.5),
    breaks = seq(0, 1.5, by = .5),
    oob = scales::squish,
    na.value = NA
  ) +
  theme(
      axis.title = element_text(size = 9),
      axis.title.x = element_text(margin = margin(t = 4, unit = "pt")), 
      axis.text = element_text(size = 9),
      axis.text.x = element_text(size = 9, angle = 45, hjust = 1),
      axis.text.y = element_text(size = 9),
      axis.ticks.y = element_line(color = "white"),
      strip.text = element_text(size = 9, face = "bold"),
      strip.text.y.left = element_text(angle = 0, hjust = 1, margin = margin(r = 4, unit = "pt")),
      strip.placement = "outside",
      legend.position = "bottom",  # Mostrar leyenda
      legend.key.width = unit(0.6, "cm"),
      plot.margin = margin(4, 4, 4, 12, unit = "pt")
      ) +
  scale_x_continuous(breaks = seq(-85, -80, by = 2)) +
  scale_y_continuous(breaks = seq(-4, 2, by = 2)) +
  labs( x = "Longitud", y = "Latitud", fill = "Presencia (hr)" ) +
    facet_wrap( ~ anio_carpeta)

#write.csv(mapa, file="~/Downloads/temp.csv")
```
#### Horas y numero de barcos

```{r}

datos_finales %>% 
          group_by(`Vessel ID`, Flag, anio_carpeta) %>% 
          summarise(hp = sum(hp, na.rm=T)) %>% 
          group_by(anio_carpeta, Flag) %>% 
          summarise(hp = sum(hp, na.rm=T), n = n()) %>% 
  pivot_wider(
    names_from = Flag,
    values_from = c(hp, n),
    values_fill = 0
  ) %>%
  kable(format = "html", digits = 0)

```


```{r}
datos_temp <- datos_finales %>% 
  mutate(
    hp = parse_number(`Vessel Presence Hours`),
    anio_carpeta = str_extract(`Time Range`, "^\\d{4}")
  )

columnas_anio <- sort(unique(datos_temp$anio_carpeta))
tabla_barcos <- datos_temp %>% 
  filter(Flag == "PAN") %>% 
  group_by(`Vessel Name`, anio_carpeta) %>% 
  summarise(
    hp = sum(hp, na.rm = TRUE),
    .groups = "drop"
  ) %>%
  pivot_wider(
    names_from = anio_carpeta,
    values_from = hp,
    values_fill = 0
  ) %>%
  mutate(
    hp_total = rowSums(across(all_of(columnas_anio)), na.rm = TRUE)
  ) %>%
  select(
    `Vessel Name`,
    all_of(columnas_anio),
    hp_total
  ) %>%
  arrange(desc(hp_total), `Vessel Name`)

tabla_barcos %>% 
  kable(format = "html", digits = 0)

write.csv(tabla_barcos, file="~/Downloads/barcos_cord_coiba.csv")
```



### AIS


```{r eval=F}
aFiltrar <- c("speed = '<2'",    "speed = '2-4'",   "speed = '4-6'")

PresBySpeed <- data.frame()
for (j in 2020:2025)
{
  for (i in aFiltrar)
  {
    dtempPres <- gfw_ais_presence(
        spatial_resolution = "HIGH",
        temporal_resolution = "DAILY",
        group_by = "VESSEL_ID",
        start_date = paste(j, "-01-01", sep = ""),
        end_date = paste(j+1, "-01-01", sep = ""),
        region = 555705293,
        region_source = "MPA",
        filter_by = i
        )
    if (dim(dtempPres)[1] == 0)
    {
      #dtempPres <- PresBySpeed[0,]
      dtempPres <- data.frame(Lat = NA, Lon = NA, `Time Range` = NA, `Vessel ID` = NA, 
                              Flag = NA, `Vessel Name` = NA, `Entry Timestamp` = NA,
                              `Exit Timestamp` = NA, `Gear Type` = NA, `Vessel Type` = NA, 
                              MMSI = NA, IMO = NA, CallSign = NA, 
                              `First Transmission Date` = NA, `Last Transmission Date` = NA, 
                              `Vessel Presence Hours` = NA)
    }
    dtempPres$SpeedCat <- i
    dtempPres$Year <- j
    dtempPres$Region <- "Cord. de Coiba" 
    
    PresBySpeed <- bind_rows(PresBySpeed, dtempPres)
    print(paste("Year:", j, "SpeedCat:", i))
    Sys.sleep(3)
  }  
  write.csv(PresBySpeed, file="../data/AOI/C_de_coiba/AIS_.csv")
}
```

```{r}
ais <- read.csv(file="../data/AOI/C_de_coiba/AIS_.csv")
```

```{r}
mapaAIS <- ais %>% 
          mutate(lat_bin = round(Lat, 2),
                 lon_bin = round(Lon, 2)) %>% 
  group_by(lat_bin, lon_bin, Year) %>% 
  summarise(hp = sum(Vessel.Presence.Hours, na.rm=T))



```

```{r}
gfw_map(theme = 'dark', res = 10, eezs = TRUE) +
  coord_sf(xlim = c(-85, -80), ylim = c(4, 8), crs = 4326) +
  geom_tile(data = mapaAIS %>% filter(Year < 2026),
    aes(x = lon_bin, y = lat_bin, fill = hp),
    width = 0.02,
    height = 0.02,
    show.legend = TRUE
  ) +
  viridis::scale_fill_viridis(
    limits = c(0.1, 1.5),
    breaks = seq(0, 1.5, by = .5),
    oob = scales::squish,
    na.value = NA
  ) +
  theme(
      axis.title = element_text(size = 9),
      axis.title.x = element_text(margin = margin(t = 4, unit = "pt")), 
      axis.text = element_text(size = 9),
      axis.text.x = element_text(size = 9, angle = 45, hjust = 1),
      axis.text.y = element_text(size = 9),
      axis.ticks.y = element_line(color = "white"),
      strip.text = element_text(size = 9, face = "bold"),
      strip.text.y.left = element_text(angle = 0, hjust = 1, margin = margin(r = 4, unit = "pt")),
      strip.placement = "outside",
      legend.position = "bottom",  # Mostrar leyenda
      legend.key.width = unit(0.6, "cm"),
      plot.margin = margin(4, 4, 4, 12, unit = "pt")
      ) +
  scale_x_continuous(breaks = seq(-85, -80, by = 2)) +
  scale_y_continuous(breaks = seq(-4, 2, by = 2)) +
  labs( x = "Longitud", y = "Latitud", fill = "Esfuerzo de pesca \n aparente (hr)" ) +
    facet_wrap( ~ Year)
```

Número de embarcaciones

```{r}
mapaAIS <- ais %>% 
          #mutate(lat_bin = round(Lat, 2),
          #       lon_bin = round(Lon, 2)) %>% 
  group_by(Year, Vessel.ID, Flag) %>% 
  summarise(n = n()) %>% 
  group_by(Year, Flag) %>% 
  summarise(n = n())

```



## Isla Coiba

### Presencia Nacional

Leemos todos los datos VMS. Estos datos los sacamos desde la pagina web.

```{r}
ruta_base <- "../data/AOI/CoibaMontuoaHanibal/IslaCoiba_0a6nudos/"

archivos_zip <- list.files(
  path = ruta_base,
  pattern = "\\.zip$",
  full.names = TRUE
)

extraer_anio <- function(nombre_archivo) {
  str_extract(
    basename(nombre_archivo),
    "\\d{4}(?=-01-01T)"
  )
}

extraer_zona_archivo <- function(nombre_archivo) {
  nombre <- tools::file_path_sans_ext(basename(nombre_archivo))
  
  zona <- str_extract(
    nombre,
    ".*(?= - \\d{4}-\\d{2}-\\d{2}T)"
  )
  
  zona <- zona %>%
    str_replace_all("_br__", " ") %>%
    str_replace_all("NAME_\\s*", "") %>%
    str_replace_all("DESIG_\\s*", "") %>%
    str_squish()
  
  zona
}

leer_csv_seguro <- function(archivo, anio_zip, zona_zip, zip_origen) {
  
  datos <- tryCatch(
    read_csv(
      archivo,
      col_types = cols(.default = col_character()),
      show_col_types = FALSE,
      progress = FALSE
    ),
    error = function(e) {
      message("Error leyendo: ", basename(archivo), " -> ", e$message)
      return(NULL)
    }
  )
  
  if (is.null(datos) || nrow(datos) == 0) {
    return(NULL)
  }
  
  datos %>%
    mutate(
      anio_carpeta = anio_zip,
      zona_archivo = zona_zip,
      archivo_origen = basename(archivo),
      zip_origen = basename(zip_origen)
    )
}

datos_finales <- map_dfr(archivos_zip, function(zip_file) {
  
  anio_zip <- extraer_anio(zip_file)
  zona_zip <- extraer_zona_archivo(zip_file)
  
  temp_dir <- tempfile()
  dir.create(temp_dir)
  
  unzip(zip_file, exdir = temp_dir)
  
  archivos_csv <- list.files(
    path = temp_dir,
    pattern = "\\.csv$",
    full.names = TRUE,
    recursive = TRUE
  )
  
  if (length(archivos_csv) == 0) {
    message("No hay CSV en: ", basename(zip_file))
    return(NULL)
  }
  
  map_dfr(
    archivos_csv,
    ~ leer_csv_seguro(
      archivo = .x,
      anio_zip = anio_zip,
      zona_zip = zona_zip,
      zip_origen = zip_file
    )
  )
})

datos_finales <- datos_finales %>%
  mutate(
    Lat = parse_number(Lat),
    Lon = parse_number(Lon),
    hp = parse_number(`Vessel Presence Hours`)
  )
```

#### Mapa de prescencia flota nacional VMS

```{r}

mapa <- datos_finales %>% 
          mutate(lat_bin = round(Lat, 2),
                 lon_bin = round(Lon, 2)) %>% 
  group_by(lat_bin, lon_bin, Flag, anio_carpeta, zona_archivo) %>% 
  summarise(hp = sum(hp, na.rm=T))

```

```{r fig.width=8.5, fig.height=6.8}
gfw_map(theme = 'dark', res = 10, eezs = TRUE) +
  coord_sf(xlim = c(-82.5, -81), ylim = c(7, 8), crs = 4326) +
  geom_tile(data = mapa %>% filter(!is.na(Flag), anio_carpeta < 2026),
    aes(x = lon_bin, y = lat_bin, fill = hp),
    width = 0.02,
    height = 0.02,
    show.legend = TRUE
  ) +
  viridis::scale_fill_viridis(
    limits = c(0.1, 3),
    breaks = seq(0, 3, by = .5),
    oob = scales::squish,
    na.value = NA
  ) +
  theme(
      axis.title = element_text(size = 9),
      axis.title.x = element_text(margin = margin(t = 4, unit = "pt")), 
      axis.text = element_text(size = 9),
      axis.text.x = element_text(size = 9, angle = 45, hjust = 1),
      axis.text.y = element_text(size = 9),
      axis.ticks.y = element_line(color = "white"),
      strip.text = element_text(size = 9, face = "bold"),
      strip.text.y.left = element_text(angle = 0, hjust = 1, margin = margin(r = 4, unit = "pt")),
      strip.placement = "outside",
      legend.position = "bottom",  # Mostrar leyenda
      legend.key.width = unit(0.6, "cm"),
      plot.margin = margin(4, 4, 4, 12, unit = "pt")
      ) +
  scale_x_continuous(breaks = seq(-82.5, -81, by = .5)) +
  scale_y_continuous(breaks = seq(7, 8, by = .25)) +
  labs( x = "Longitud", y = "Latitud", fill = "Presencia (hr)" ) +
    facet_wrap( ~ anio_carpeta)

#write.csv(mapa, file="~/Downloads/temp.csv")
```
#### Horas y numero de barcos

```{r}

datos_finales %>% filter(Flag == "PAN") %>% 
          group_by(`Vessel ID`, anio_carpeta, zona_archivo) %>% 
          summarise(hp = sum(hp, na.rm=T)) %>% 
          group_by(anio_carpeta, zona_archivo) %>% 
          summarise(hp = sum(hp, na.rm=T), n = n()) %>% 
  pivot_wider(
    names_from = zona_archivo,
    values_from = c(hp, n),
    values_fill = 0
  ) %>%
  kable(format = "html", digits = 0)

```







```{r}
hacer_tabla_zona <- function(nombre_zona) {
  
  anios <- sort(unique(datos_finales$anio_carpeta))
  
  datos_finales %>% 
    filter(
      Flag == "PAN",
      zona_archivo == nombre_zona
    ) %>% 
    group_by(`Vessel Name`, anio_carpeta) %>% 
    summarise(
      hp = sum(hp, na.rm = TRUE),
      .groups = "drop"
    ) %>%
    pivot_wider(
      names_from = anio_carpeta,
      values_from = hp,
      values_fill = 0
    ) %>%
    mutate(
      hp_total = rowSums(across(where(is.numeric)), na.rm = TRUE)
    ) %>%
    select(
      `Vessel Name`,
      all_of(as.character(anios[as.character(anios) %in% names(.)])),
      hp_total
    ) %>%
    arrange(desc(hp_total), `Vessel Name`)
}
tabla_coiba <- hacer_tabla_zona("Coiba Parque Nacional")
write.csv(tabla_coiba, file="~/Downloads/coiba.csv")
tabla_montuosa <- hacer_tabla_zona("Isla Montuosa y Banco Hannibal")
write.csv(tabla_montuosa, file="~/Downloads/Montuosa_Hannibal.csv")

tabla_coiba %>% 
  kable(format = "html", digits = 0)

tabla_montuosa %>% 
  kable(format = "html", digits = 0)
```

